ACORDAO-COMPLETO-2556715

ACÓRDÃO 2796/2022 ATA 47/2022 - PLENÁRIO

VISTOS, relatados e discutidos estes autos de auditoria de conformidade realizada no âmbito do Fiscobras 2021, com o objetivo fiscalizar a conformidade dos atos administrativos relacionados ao Termo de Compromisso 0402.322-91/2012, execução de obras de contenção de encostas em áreas de alto risco no Município de Salvador, com o fim de avaliar a efetividade na redução da população exposta à área de riscos,
ACORDAM os Ministros do Tribunal de Contas da União, reunidos em Sessão Plenária, ante as razões expostas pelo Relator, em:
9.1. rejeitar as razões de justificativa apresentadas pelos responsáveis Mauricio Mathias Rabelo de Morais (CPF XXX.871.825-XX) e Adriana Luiza Monteiro Luz Pamponet (CPF XXX.408.755-XX) mas, excepcionalmente, em razão da ausência de prejuízo ao erário decorrente da impropriedade, da evolução física do Termo de Compromisso 0402.322-91/2012 (Siafi 673873) e da conduta proativa dos gestores para mitigar os efeitos da falha, deixar de aplicar-lhes a multa prevista no art. 58, inciso II, da Lei 8.443/1992;
9.2. dar ciência à Companhia de Desenvolvimento Urbano do Estado da Bahia (Conder) , com fulcro no art. 9º, inciso I, da Resolução-TCU 315, de 2020, que a licitação e contratação de obras e serviços de engenharia sem a definição clara e precisa do objeto, tal qual identificado nos contratos administrativos 52/19, 53/19 e 54/19, custeados com recursos do Termo de Compromisso 0402.322-91/2012 (Siafi 673873) , caracteriza infração ao art. 5º da Lei n. 12.462/2011 e ao art. 74, caput, §§ 1º e 3º, do Decreto 7.581/2011;
9.3. dar ciência à Caixa Econômica Federal, com fulcro no art. 9º, inciso I, da Resolução-TCU 315, de 2020, que:
9.3.1. a licitação e contratação de obras e serviços de engenharia sem a definição clara e precisa do objeto, tal qual identificado nos contratos administrativos 52/19, 53/19 e 54/19, custeados com recursos do Termo de Compromisso 0402.322-91/2012 (SIAFI 673873) , caracteriza infração ao art. 5º da Lei n. 12.462/2011 e ao art. 74, caput, §§ 1º e 3º, do Decreto 7.581/2011; e
9.3.2. nos termos do Contrato de Prestação de Serviços n. 17/2012, firmado com o então Ministério das Cidades, a verificação da planilha de custos do licitante vencedor enseja a análise do escopo do objeto licitado e pactuado, de modo a possibilitar a avaliação da sua aderência ao quanto aprovado nas etapas anteriores de análise do financiamento, nos termos da cláusula segunda, inciso II, item 5;
9.4. dar ciência desta deliberação à Companhia de Desenvolvimento Urbano do Estado da Bahia (Conder) e aos responsáveis; e
9.5. encerrar o presente processo, nos termos do art. 169, inciso V, do Regimento Interno/TCU.

Auditoria de conformidade realizada, no âmbito do Fiscobras 2021, com o objetivo fiscalizar a conformidade dos atos administrativos relacionados a termo de compromisso para a execução de obras de contenção de encostas em áreas de alto risco no Município de Salvador/BA.

Companhia de Desenvolvimento Urbano do Estado da Bahia; Ministério do Desenvolvimento Regional; Secretaria Nacional de Proteção e Defesa Civil.

3. Interessados/Responsáveis:
3.1. Interessado: Congresso Nacional (vinculador).
3.2. Responsáveis: Adriana Luiza Monteiro Luz Pamponet (XXX.408.755-XX); Jose Goncalves Trindade (XXX.078.345-XX); Mauricio Mathias Rabelo de Morais (XXX.871.825-XX).

13.1. Ministros presentes: Bruno Dantas (na Presidência), Walton Alencar Rodrigues, Vital do Rêgo, Jorge Oliveira e Antonio Anastasia.
13.2. Ministros-Substitutos convocados: Augusto Sherman Cavalcanti (Relator) e Marcos Bemquerer Costa.
13.3. Ministro-Substituto presente: Weder de Oliveira.

AUGUSTO SHERMAN

Adoto, como relatório, excerto da instrução elaborada à peça 134 dos autos, anuída pelos dirigentes da Secretaria de Fiscalização de Infraestrutura Urbana (SeinfraUrbana) (peças 135 e 136) :
"INTRODUÇÃO
1.	Trata-se de relatório de auditoria realizada no âmbito do ciclo de acompanhamento de obras deste Tribunal do ano de 2021 (Fiscobras 2021) , com o objetivo de fiscalizar a conformidade dos atos administrativos relacionados ao Termo de Compromisso 0402.322-91/2012 (SIAFI 673873) , que tem como objeto a execução de obras de contenção de encostas em áreas de alto risco no município de Salvador, e em especial, avaliar a efetividade do investimento na redução da população exposta a áreas de riscos.
HISTÓRICO
2.	A execução da auditoria compreendeu a fiscalização de seis contratos decorrentes de quatro licitações, conforme dados resumidos na tabela abaixo:
Tabela 1 - Certames licitatórios realizados em 2019-2020 decorrentes do TC 0402.322-91/2012
	Licitação
	Grupo/Lote
	Objeto
	Contrato
	Contratado
	Preço contratado

	RDC Presencial 001/2019
	Grupo 4A - Lote I
	10 encostas
	CT 054/19
	Consórcio CBS, MRM e Geoconsult
	R$ 7.568.397,02

		Grupo 4A - Lote II
	07 encostas
	CT 053/19
	Consórcio CBS, MRM e Geoconsult
	R$ 7.271.270,57

		Grupo 4A - Lote III
	02 encostas
	CT 052/19
	Consórcio CBS, MRM e Geoconsult
	R$ 2.123.669,97

	Concorrência Pública 007/2019
	Grupo 3A - Lote III
	04 encostas
	CT 066/19
	PJ Construções e Terraplanagem Ltda.
	R$ 14.111.870,10

	RDC Presencial 008/2020
	Grupo 3A - Lote I
	Fracassada

		Grupo 3A - Lote II
	07 encostas
	CT 038/20
	Consórcio Concreta-Iedes
	R$ 13.505.285,42

	RDC Presencial 009/2020 - 
	Grupo 3A - Lote I
	08 encostas
	CT 055/20
	Consórcio CBS, MRM e Geoconsult
	R$ 15.746.370,30

	Total
		38
			R$ 60.326.863,38

Fonte: Conder
3.	No momento da fiscalização, maio de 2021, os contratos encontravam-se em execução, com percentual médio de avanço em torno de 18%, conforme exposto na tabela 2.
Tabela 2 - Valores realizados/a realizar dos novos contratos (maio 2021) 
	Contrato
	Valor Reprogramado (R$) 
	Valor Realizado (R$) 
	 Valor a Realizar (R$) 
	Situação

	055/2020
	14.802.827,43
	0,00
	14.802.827,43
	8 encostas em projeto

	038/2020
	12.880.343,97
	0,00
	12.880.343,97
	4 encostas em obras e 3 em projeto

	066/2019
	13.739.563,10
	6.054.770,81
	7.684.792,29
	4 encostas em obras

	054/2019
	7.444.137,02
	1.798.228,56
	5.645.908,46
	3 encostas concluídas, 7 em obras e 9 em projeto

	053/2019
	6.764.877,74
	1.158.087,67
	5.606.790,07
	
	052/2019
	1.803.278,58
	987.527,43
	815.751,15
	
	Total
	57.435.027,84
	9.998.614,47
	47.436.413,37
	
     Fonte: Conder
4.	A equipe da Secretaria de Fiscalização de Infraestrutura Urbana (SeinfraUrbana) apontou os seguintes achados de auditoria (peça 43) :
	a) o edital do RDC 001/2019 não contemplou elementos técnicos suficientes para caracterizar o objeto licitado; e
	b) risco de insuficiência de recursos para pagamento das despesas contratadas no exercício de 2021.
5.	Com relação ao primeiro achado, verificou-se que o edital do RDC 001/2019 não contemplou elementos necessários e suficientes, com nível de precisão adequado, para caracterizar as áreas das intervenções, contrariando o art. 9º, § 2º, inciso I, da Lei 12.462, de 4 de agosto de 2011, c/c art. 74, caput, do Decreto 7.581, de 11 de outubro de 2011, com risco de ausência de correlação entre os objetos licitados/contratados com os executados/medidos.
6.	No edital não restou bem definida a medida da área de intervenção (encosta) e a respectiva solução de engenharia (tipo de estrutura) , visto que no orçamento e no anteprojeto constantes do termo de referência foi apresentado apenas memorial descritivo (peça 17) que não detalhava o montante das áreas objeto das intervenções, bem como croqui (peça 18) com hachuras nos locais de instabilidade, mas sem apresentar qualquer definição objetiva acerca da área a ser executada.
Figura 1 - Exemplo planilha orçamentária do edital
7.	Considerou-se que essa impropriedade seria decorrente, principalmente, da omissão no edital de licitação das medidas que fundamentaram o valor orçado, o que poderia estar ocasionando áreas e soluções de engenharia diferentes entre o objeto licitado e o executado. A título de exemplo, a equipe de fiscalização comparou o croqui do anteprojeto licitado com a planta do projeto executivo elaborada pela empresa contratada (peça 21) , observando que na encosta PDE 140.2, objeto do Contrato 054/2019, a área de intervenção licitada é aparentemente maior do que a executada, conforme demonstrado na figura 2 abaixo.
Figura 2 - visão geral área anteprojeto (esquerda) x visão geral área p. executivo
8.	Ademais, conforme descrito no Relatório de peça 43, a Conder já havia sido instada a se manifestar por irregularidade semelhante. Isso porque, na fiscalização realizada pelo TCU em 2016 nesse mesmo termo de compromisso (TC Processo 008.557/2016-0) foi constatado que os valores indicados no anteprojeto do certame não refletiram os elementos executados pelo consórcio construtor do Contrato 22/2014. Para justificar tal discrepância, entre outras questões, o consorcio construtor alegou que as áreas das estruturas não haviam sido fornecidas no edital do RDC sob contratação integrada, de forma que deveria receber o valor integral dos serviços pactuados, independente do montante efetivamente construído. 
9.	Essa justificativa não prosperou junto a esta Corte por ter sido identificado que os quantitativos constavam de CD que acompanhava o edital. No mérito, após análise de todas as manifestações acerca dessa irregularidade, foi determinado à Conder que se abstivesse de liberar recursos do termo de compromisso para o Contrato 22/2014 enquanto não procedesse a levantamento analítico das áreas efetivamente executadas pelo consórcio construtor, para posterior compatibilização, pela Caixa, com os pagamentos efetuados no ajuste (Acórdão TCU 622/2018-P-Min. Augusto Sherman) .
10.		Já no segundo achado de auditoria da presente fiscalização - risco de insuficiência de recursos para pagamento das despesas contratadas no exercício de 2021, a equipe de fiscalização apurou que, de acordo com o cronograma financeiro para execução das obras, no exercício de 2021, estavam previstos pagamentos da ordem de R$ 29.251.172,05, conforme Nota Técnica Conder. Porém, a dotação orçamentária de recursos previstos para ser alocado no objeto do termo de compromisso era de apenas R$ 14.003.976,00.
11.	Esse achado foi classificado como falha/impropriedade, sendo destacado que a falta de recursos para fazer frente às despesas previstas para as obras estaria em desacordo com o art. 45, parágrafo único, da Lei Complementar 101/2000, o qual prescreve que só devem ser incluídos novos projetos no Orçamento Geral da União após adequadamente atendidos os que se encontram em andamento e contempladas as despesas de conservação do patrimônio público. Além disso, a situação encontrada constituiria afronta ao art. 37, caput, da Constituição Federal, no qual está disposto que a Administração Pública vincula-se princípios básicos, dentre eles o da eficiência na alocação dos recursos disponíveis.
[Encaminhamentos do Relatório de Auditoria]
12.	Assim, nos termos do Relatório de Auditoria à peça 43, foi proposta a oitiva da Caixa, da Companhia de Desenvolvimento Urbano do Estado da Bahia (Conder) e do consórcio contratado para execução das obras (Consórcio Encostas Alto Risco) , no que diz respeito à inadequada caracterização do objeto licitado no edital (área das encostas) , e à Secretaria de Orçamento Federal Nacional, no que tange à falta de recursos destinados às obras. Além disso, com fundamento no art. 250, inciso IV, do RI/TCU, foi proposta a audiência do Sr. Mauricio Mathias Rabêlo de Morais (Diretor de Habitação e Urbanização Integrada - Dihab/Conder) e da Sra. Adriana Luiza Monteiro Luz Pamponet (Superintendente - Dihab/Conder) , na qualidade de responsáveis pela aprovação do termo de referência do edital RDC 001/2019 sem que o objeto estivesse adequadamente definido. 
13.	Por fim, em consonância com as diretrizes estabelecidas pela Resolução TCU 315/2020 e pela Portaria Segecex 9/2020, bem como diante da possibilidade da expedição de determinação às unidades jurisdicionadas quando da análise conclusiva dos presentes autos, foi proposta a oitiva da Conder e da Caixa Econômica Federal acerca das consequências práticas da implementação de eventual determinação visando formalização de aditivos para melhor caracterizar o objeto nos contratos decorrentes do Edital RDC 001/2019.
14.	A proposta contou com a anuência do Diretor da Subunidade e da Secretária da SeinfraUrbana (peças 44 e 45) .
[Despacho do Relator]
15.	Por sua vez, o Relator dos autos, Exmo. Ministro Substituto Augusto Sherman Cavalcante, por meio de Despacho à peça 46, concordou com o exame realizado pela SeinfraUrbana e considerou pertinente a proposta de oitiva dos órgãos envolvidos e do Consórcio Encostas Alto Risco a respeito da falta de elementos para caracterizar as áreas da intervenção. Também concordou que fossem realizadas as audiências dos responsáveis pela aprovação do termo de referência do Edital RDC 001/2019.
16.	Da mesma forma, quanto ao segundo achado, o Relator concordou com a proposta da SeinfraUrbana, no sentido de realização da oitiva da Secretaria de Orçamento Federal acerca da falta de dotação orçamentária para alocação no objeto do termo de compromisso.
EXAME TÉCNICO
17.		Em cumprimento ao Despacho do Ministro-Relator (peça 46) , foi promovida a audiência de Maurício Matias Rabelo de Morais e Adriana Luiza Monteiro Luz Pamponet, por meio dos Ofícios 61210 e 61209/2021-TCU/Seproc (peças 55 e 55) , datados de 27/10/2021. Também foram expedidos os ofícios da oitiva da Conder, da Caixa Econômica Federal, do Consórcio Encostas Alto Risco e da Secretaria de Orçamento Federal, conforme demonstram os documentos de peças 48, 49, 50, 54, 57 e 58.
[Audiência - Maurício Mathias Rabelo de Morais e Adriana Luiza Monteiro Luz]
18.	Os responsáveis foram ouvidos em audiência em razão da seguinte situação descrita no Despacho do Ministro Relator (peça 46) :
	(.....) na qualidade de responsáveis pela aprovação do termo de referência do Edital RDC 001/2019, para que, no prazo de quinze dias, apresentem razões de justificativa por aprovarem o termo de referência sem que o objeto estivesse adequadamente definido e com omissão dos quantitativos que fundamentaram o valor orçado, propiciando que o referido edital fosse publicado e conduzido com ausência de elementos técnicos necessários e suficientes para caracterizar o objeto licitado, em afronta ao art. 9º, § 2º, inciso I, da Lei 12.462/2011, c/c art. 74, caput, do Decreto 7.581/2011, o que pode estar ocasionando ausência de correlação entre os objetos licitados/contratados com os executados/medidos;
	(.....) 
19.	Os responsáveis optaram por apresentar suas razões de justificativa de forma conjunta, conforme expediente encaminhado ao Tribunal, juntado aos autos à peça 119. Além dos argumentos, encaminharam documentação contida às peças 120 a 128.
20.	Afirmam que a Lei 12.462/2011 e seu decreto regulamentador (Decreto n. 7.581/2012) promoveram inovações em relação a regimes anteriores de contratação de obras de engenharia. Consideram que ainda há muitas dificuldades a serem superadas quanto à interpretação desses normativos no que diz respeito à contratação integrada. Mencionam, à guisa de exemplo, a Ação Direta de Inconstitucionalidade interposta pelo Ministério Público Federal. Argumentam também que a própria jurisprudência do TCU ainda está sendo construída, não tendo ainda esgotado a matéria, como ocorre com as licitações decorrentes da Lei 8666/93.
21.	Discorrem sobre o histórico da aplicação do RDC em obras no Brasil, que instituiu a possibilidade de a Administração promover a contratação integrada de obras e serviços de engenharia por meio da transferência e divisão de responsabilidades com o particular contratado, a quem competiria, dentre outras atribuições, a elaboração dos projetos básico e executivo a partir de um anteprojeto de engenharia.
22.	Ressaltam que o art. 9º da Lei n.º 12.462/2011 definiu condições específicas para sua utilização, quais sejam: i) identificação de justificativa técnica e econômica; ii) e que seu objeto envolva, ao menos, uma das seguintes situações: inovação tecnológica ou técnica; possibilidade de execução com diferentes metodologias; ou possibilidade de execução com tecnologias de domínio restrito no mercado. Afirmam, assim, que o Termo de Referência da licitação em apreço permite identificar, com clareza e precisão, os motivos que ensejaram a realização do certame licitatório para contratação desta natureza.
23.	Argumentam que o Termo de Referência, quando dispôs sobre os critérios de julgamento das propostas, não se omitiu em atribuir pontuação específica para as diversas soluções possíveis, atendendo, desta forma, à premissa estabelecida na legislação pertinente.
24.	Os responsáveis transcrevem o inciso I, do §2º, do art. 9º da Lei 12.462/2011, que define os elementos técnicos que deverão compor o instrumento convocatório do procedimento de licitação, e consideram que a Conder atendeu todas as condições exigidas.
25.	Aduzem que os parâmetros do orçamento tiveram como base os dados que compõem um anteprojeto de engenharia, com margem de incerteza intrínsecas a estudos preliminares. Portanto, não tem o aprofundamento e precisão de um projeto básico. Assim, afirmam que a Conder definiu o custo da obra por meio de orçamentação paramétrica, elaborada com base em obras de contenção de encostas por ela executadas.
26.	Asseveram também que o orçamento foi concebido utilizando-se os mesmos elementos técnicos disponibilizados aos licitantes, observando a metodologia paramétrica, em que os custos das unidades de serviço representativas (área de contenção, sistema de drenagem e acessibilidade) são analisados utilizando-se de informações inseridas nos anteprojetos extraídas dos levantamentos topográficos e memoriais descritivos.
27.	Consideram que não se poderia exigir detalhamento maior dos serviços que compunham o escopo contratual, nem a definição pormenorizada dos quantitativos desses serviços, antes da elaboração do projeto básico. É por essa razão que o § 2º, inciso I, do artigo 9º da Lei não estabelece, como premissa para a caracterização do objeto, a apresentação de quantitativos. Os responsáveis ilustram seus argumentos com trechos do Acórdão 1510/2013-TCU-Plenário, da Relatoria do Ministro Valmir Campelo.
28.	Asseguram, assim, que o orçamento foi elaborado com base nessas premissas e encaminhado à Caixa para atualizar os valores de alguns dos serviços e aprovação, ao tempo em que reforçava a metodologia de estimação dos custos das obras e serviços que compunham o certame licitatório.
29.	Para reforçar o argumento, os responsáveis trazem trecho do Relatório de Auditoria do Tribunal (TC Processo 021.455/2018-0) que tratou de divergência de entendimento entre a Caixa e a Conder quanto aos aspectos de aferição, medição e pagamento em contratações integradas, abordando de forma clara e concisa o tema relacionado à exigência de quantitativos de serviços, como se pode observar da transcrição abaixo:
114. Outro critério pertinente à discussão é a particularidade do regime de execução relativo à contratação integrada, visto que a escolha do regime de execução é o que determina como o objeto contratado será aferido, medido e pago. No caso concreto, tem-se que o impasse entre Caixa e Conder deriva diretamente de interpretações antagônicas sobre a forma de acompanhamento de empreendimentos contratados com o regime de execução por contratação integrada.
115. Sobre esse assunto, reconhece-se que a contratação integrada, único regime de execução novo trazido pela Lei do RDC, carece de jurisprudência e expertise de aplicação, quando comparada aos demais regimes de execução do RDC (empreitada por preço global, por preço unitário e integral) que são egressos da Lei 8.666/1993. Nesse ponto, revisita-se a literatura especializada:
A contratação integrada pelo modo como serão realizadas as medições - por etapa - classifica-se como espécie do gênero de empreitada por preço global, assim como a empreitada integral. A obra, de igual modo, é contratada por preço "certo e total ", com medições realizadas etapa por etapa; até chegar ao seu final, em que, na ausência de aditivos, propiciará plena identidade entre o preço final e o incialmente ofertado. A distinção relevante é que na contratação integrada o projeto básico será elaborado no decorrer da contratação. As regras de como serão realizados os pagamentos e as medições (a serem objetivamente delineadas no instrumento contratual) serão realizados, todavia, de modo idêntico. (Altounian, C. S., Cavalcante, R. J., RDC e contratação integrada na prática, Belo Horizonte/Editora Fórum, 2014, p. 321) .
116. Tais ensinamentos vão ao encontro do voto que acompanha o Acórdão 1977/2013-TCU-Plenário, de relatoria do Ministro Valmir Campelo, do qual se transcreve o seguinte trecho:
Faço um parêntese, apenas, para comentar o regime de contratação integrada em que, compulsoriamente, é aplicado o preço global. Como disse, em obras que carreguem uma imprecisão intrínseca de quantidades, é preferível a utilização do preço unitário, em razão da majoração relevante dos riscos a que estaria exposta a contratada. 
117. Na mesma decisão, são apresentadas ainda as distinções entre a empreitada por preço unitário e por preço global:
Na prática, tendo em vista que ambos os regimes podem levar à realização do mesmo objeto, a diferença encontrar-se-á, basicamente, na maneira de como serão realizadas as medições - e nos riscos assumidos pela contratada em razão dessa distinção na forma de pagamento. Nas empreitadas por preço unitário, mede-se cada unidade de serviço e os pagamentos far-se-ão mediante a multiplicação das quantidades executadas pelos seus respectivos preços unitários. O memorial de medições - peça necessária e fundamental para a regular liquidação de despesas - trará, em detalhes, a fundamentação dessas quantidades, para cada item constante do orçamento contratado. Nas empreitadas por preço global, de outro modo, medem-se as etapas de serviço de acordo com o cronograma físico-financeiro da obra ou mediante as etapas objetivamente estabelecidas no instrumento convocatório. Em exemplo prático, terminadas as fundações, paga-se o valor global das fundações; feita a estrutura, remunera-se o valor previsto para essa etapa; concluída determinada fase da obra, com marco previamente estipulado, retribui-se o montante correspondente; até chegar ao final da empreitada, que deverá corresponder ao valor total ofertado para o objeto como um todo, no ato da licitação (preço certo e total) .
Trata-se, em consequência, em algum termo, da transferência de imprecisões quantitativas para o particular, como ainda, de um esforço fiscalizatório menor, no que se refere à verificação em pormenores dos quantitativos de cada serviço. Embora os cuidados com a qualidade do objeto permaneçam, não se fazem necessárias avaliações meticulosas e individuais de quantidades. Ao executar, por exemplo, um piso cerâmico de uma obra em uma empreitada por preço unitário, uma vez que se contrata um preço por unidades determinadas, pega-se a trena e se mede exatamente o que foi feito. Se as medidas indicarem que se executarem 100,5 m2, 100,5 m2 serão pagos (e não 100 m2) . No preço global, de outro modo, como se contratou a obra por preço certo e total (se não houver modificação de projeto) , uma vez que o piso da sala foi feito, remunera-se o previsto em contrato - ou exatamente 100 m2. Em verdade, a forma de medir os serviços feitos nas empreitadas globais deve ser precisamente estipulada no instrumento convocatório. Pode-se pactuar que as medições serão realizadas de acordo com o término de determinada etapa da obra (como o piso) , ou proporcionalmente ao cronograma físico-financeiro do empreendimento, sem a necessidade de medir "na trena" cada filigrana realizada. O edital e o instrumento de contrato devem ser cristalinos acerca de tais critérios; sob pena de o preço global se transformar em um preço unitário, porque, na ausência de regra, os serviços serão medidos um a um. Uma orientação específica aos auditores quanto a este ponto é cabida, visto que tal omissão nas licitações são casos comuns. (grifou-se) .
118. Dos fragmentos do Acórdão 1977/2013-TCU-Plenário, (...) , pode-se identificar que, para a regular execução da contratação integrada, é necessária a definição dos marcos de pagamento atrelados à execução física da obra, recomendando-se adotar eventos de medição de fácil verificação pelo fiscal do contrato.
30.	Após isso, reforçam o argumento informando que o processo licitatório atendeu a todos os parâmetros definidos, tendo sido elaborado cronograma de desembolso vinculado ao cronograma físico financeiro, estabelecendo marcos de execução do escopo pactuado, em estrita observância às premissas estabelecidas pela Lei 12.462/2011 e Decreto 7.581/2011 (peças 03 e 04) .
31.	Reafirmam que os termos de referência e demais apêndices que compuseram o edital trataram de caracterizar, de forma clara e objetiva, as áreas que seriam objeto de intervenções, inclusive, promovendo, dentro dos limites dos anteprojetos estabelecidos, a indicação de metodologias aceitáveis para solucionar os problemas das encostas indicadas.
32.	Exemplificando a afirmativa, trazem à lume transcrição de parte do texto que descreveu a PDE 140, localizada no bairro de Brotas, no município de Salvador, conforme a seguir:
No trecho inferior do talude da área 140-1 com altura média de 11,0m e extensão de 50,0m, localizado abaixo da berma, está sendo prevista a implantação de uma solução em solo grampeado com face em concreto projetado. Os grampos terão comprimentos entre 4,0m e 6,0m e espaçamento de 1,4m x 1,4m.
Está sendo prevista a remoção das casas na berma do talude, uma vez que estas estão construídas sobre aterro irregular, além de lançarem aguas servidas e serem sobrecarga na crista do talude. A berma será revestida com gramíneas, após a remoção. No talude atrás destas casas, prevê-se a implantação de solo grampeado com face em concreto com altura aproximada de 7,0m, grampos de 6,0m a 8,0m e espaçamento de 1,4m x 1,4m.
O talude da área 140-2, localizado no fundo das casas da Rua Djalma Bahia e Av. Bonocô, será estabilizado através de uma contenção em solo grampeado em concreto com altura entre 4,0m e 9,0m. O comprimento perfurado dos grampos varia entre 4,0m e 8,0m e deverão estar dispostos numa malha de 1,4m x 1,4m. No trecho da encosta, voltado para rua, será implantada uma contenção em alvenaria de pedra com altura de 3,5m. Além disso, em dois trechos superiores ao painel de solo grampeado, está sendo prevista a limpeza, regularização e plantio de grama. (...) (Memorial Descritivo, PDE 140, página 15) .
33.	Afirmam, assim, que o edital apresentou dados claros e específicos que permitiam localizar, de forma adequada, os limites das intervenções propostas, sua abrangência e características, possibilitando a elaboração de propostas técnicas, mesmo com o aceitável nível de imprecisão, em razão de tratar-se de anteprojeto de engenharia.
34.	Ressaltam que para aferir essas informações, a equipe da Conder utilizou-se, além de estudos técnicos diversos, plantas e elementos técnicos fornecidos com o uso da tecnologia disponível para levantamentos de áreas e informações obtidas através de softwares gráficos (Autocad, Topograph, MATLAB e outros) , que possibilitaram a definição da área de intervenção de cada uma das poligonais estabelecidas no certame licitatório. Tais estudos e sistemas, inclusive, encontravam-se disponíveis aos licitantes para elaboração das suas propostas.
35.	Destacam, porém, que há uma variável que extrapola o controle da Conder e dos particulares contratados, qual seja, a natureza das ocupações existentes nas poligonais de cada um dos lotes licitados, ocorrendo alterações substanciais nas áreas de encosta, que terminam por exigir alterações nas soluções de engenharia encontradas quando da elaboração dos projetos básico e executivo de cada uma das PDEs e muitas vezes o refazimento de serviços (apresenta fotografias dos locais) .
36.	Ressaltam que o Termo de Referência deixou clara esta dificuldade (citam trecho do documento) .
37.	Afirmam que, não obstante a inocorrência de substancial divergência entre as áreas adotadas na orçamentação e as verificadas no projeto executivo, ao promover tal avaliação, a Conder identifica a existência de possíveis erros grosseiros de anteprojeto que importem em variações substanciais no escopo previsto, como também a ocorrência de modificações na realidade de campo após a promoção do procedimento licitatório, e que, de algum modo, alteram os parâmetros estimados na fase de anteprojeto.
38.	Aduzem que, na análise das áreas dos contratos 052/19, 053/19 e 054/19, identificaram mudanças de cenários entre a elaboração do anteprojeto e do projeto executivo, propiciando variações em percentuais mínimos específicos.
39.	Consideram que o projeto executivo já contempla os detalhes, ensaios e estudos de campo que permitem a definição da solução de engenharia, as inclinações e portanto, áreas a serem efetivamente executadas, identificando locais em que não mais serão necessárias as intervenções propostas (traz tabela comparativa entre os quantitativos estimados no anteprojeto em comparação com os valores das áreas apresentados no projeto executivo pela contratada, com diferenças insignificantes, peça 119, p. 19) .
Análise das razões de justificativas
40.	O primeiro argumento apresentado pelos responsáveis é que, por se tratar de licitação na modalidade RDC - Contratação Integrada, não haveria a necessidade/possibilidade de indicação das áreas dos painéis a serem executados, o que somente poderia ser concretizado por meio de um projeto básico. Aduzem que essa indicação caracterizaria o certame como empreitada por preço unitário, nos termos da Lei 8.666/93.
41.	Quanto a esse aspecto, há que se observar o disposto na Lei 12.462/2011, que instituiu o Regime Diferenciado de Contratação. Os arts. 5ª e 6º da norma trazem o seguinte teor (destaque acrescidos) :
	(......) 
Art. 5º   O objeto da licitação deverá ser definido de forma clara e precisa no instrumento convocatório, vedadas especificações excessivas, irrelevantes ou desnecessárias.
Art. 6º Observado o disposto no § 3º, o orçamento previamente estimado para a contratação será tornado público apenas e imediatamente após o encerramento da licitação, sem prejuízo da divulgação do detalhamento dos quantitativos e das demais informações necessárias para a elaboração das propostas. 
 (......) 
42.	Constata-se que a legislação considera imprescindível a definição clara e precisa do objeto a ser contratado. Isso não exclui a modalidade da "contração integrada", prevista no art. 8º da mesma lei, conforme aduzem os responsáveis.
43.	Por outro lado, o §5º do art. 8º considera que a licitação na modalidade "contratação integrada" prescinde da confecção do projeto básico, como peça integrante do processo licitatório:
	(......) 
§ 5º Nas licitações para a contratação de obras e serviços, com exceção daquelas onde for adotado o regime previsto no inciso V do caput deste artigo, deverá haver projeto básico aprovado pela autoridade competente, disponível para exame dos interessados em participar do processo licitatório.
 (......) 
44.	Os dirigentes da Conder consideram que esse dispositivo da lei dá guarida ao procedimento adotado pela entidade. Argumentam que, na contratação integrada, a elaboração dos projetos básico e executivo é atribuição da empresa contratada e que haveria impossibilidade de definição das áreas das intervenções com base nos anteprojetos. 
45.	Esse argumento, porém, deve ser refutado. Não se trata de exigir os quantitativos de serviços auxiliares discriminados no projeto básico, tais como escavação, concreto, forma, transporte, aço, etc., como usualmente detalhado em uma planilha orçamentária. O cerne da questão refere-se à informação primordial que define o objeto a ser entregue pelo contratado, com a indicação das áreas das proteções das encostas. Dito de outra forma: o valor global a ser ofertado pelos licitantes implica a execução de qual objeto em termos quantitativos? 
46.	Tal definição é necessária para atender ao disposto no mencionado art. 5º da Lei 12.462/2011, no que diz respeito à clareza e à precisão do objeto, permitindo que os interessados em participar do certame conheçam a extensão da obrigação a ser assumida junto à administração. Além disso, o atendimento a esse dispositivo é necessário em razão do tratamento isonômico que deve ser dado a todos os possíveis licitantes, previsto no art.1º, §1º, inciso IV, da Lei que instituiu o RDC. 
47.	Sem esses dados, se mostra extremamente difícil elaborar proposta comercial para participar do certame. Isso porque, os insumos, equipamentos e mão de obra alocados na execução do objeto são função da área de contenção a ser executada, sendo pouco provável que as licitantes participem do certame sem conhecimento prévio do real escopo contratado. Se isso ocorre, há possibilidade concreta de elevação do fator de risco nas propostas comerciais, de sorte a cobrir as incertezas decorrentes da indefinição do objeto licitado. 
48.	Ressalte-se, mais uma vez, que não se trata de definição prévia do método construtivo (escavação manual ou mecânica, bota fora a cinco, dez, quinze ou cem quilômetros do local, quantidade de andaimes, concreto confeccionado na obra ou em concreteira, lançamento manual ou com bomba, etc.) ou mesmo dos quantitativos de serviços/materiais envolvidos nas etapas intermediárias (kg de aço, sacos de cimento, volume de areia, horas de bombeamento, etc.) , tal qual ocorre no regime de empreitada a preços unitários, mas da própria caracterização do objeto contratado em sua dimensão quantitativa, de forma a balizar os possíveis pretendentes a elaborar as suas propostas.
49.	Ainda quanto a esse mesmo tema, se faz necessário trazer à baila excertos de acórdãos do Tribunal tratando do RDC - contratação integrada:
	(......) 
Nas contratações do tipo turn key em que a elaboração do projeto básico for de responsabilidade da contratada (contratação integrada) , deve ser promovida, previamente à abertura da licitação, a definição adequada das características do objeto a ser contratado, por meio de estudos, ensaios e projetos preliminares de engenharia (Acórdão 2145/2013-TCU-Plenário, Ministro-Revisor: José Jorge) .
 (......) 
Na contratação integrada, o anteprojeto deve conter elementos que confiram à licitação lastro mínimo comparativo para a definição da proposta mais vantajosa e que ofereçam informações suficientes aos licitantes para o dimensionamento de suas soluções e o cálculo de suas propostas, sob pena de caracterizar descumprimento do art. 9º, § 2º, inciso I, da Lei 12.462/2013 (Acórdão 2980/2015-TCU-Plenário, Relatoria Ministra Ana Arraes) .
50.	Vale destacar que a clara distinção entre os quantitativos dos "serviços acessórios" e as dimensões do objeto pactuado já havia sido explicitada por esta Corte no bojo do Acórdão 622/2018-TCU-Plenário, da relatoria do Ministro-Substituto Augusto Sherman, que cuidou da apreciação de auditoria realizada por este Tribunal no termo de compromisso 0402.322-91/2012 e que teve como objeto os primeiros certames patrocinados pela Conder no âmbito do referido instrumento de transferência voluntária (TC Processo 008.557/2016-0) . Naquela ocasião, o mesmo argumento foi manejado pela Conder para tentar justificar a medição de áreas de contenção não executadas, sendo esclarecido que:
	(......) 
171. A esse respeito, observa-se que, de fato, no RDC não há preocupação quanto aos quantitativos de serviços executados para a consecução do objeto, dado que, a matriz de risco transfere para o contratado eventuais divergência nos parâmetros estipulados pelo anteprojeto, consoante ocorreu no caso em análise (matriz de riscos peça 77; p. 05) .
172. Entretanto, não há que se confundir quantitativos dos serviços (ou até mesmo a natureza dos serviços) necessários à execução do objeto contratado com as quantidades do objeto propriamente dito. Se a contratação envolve um edifício com 10.000 metros quadrados de área construída, faz-se necessário garantir a entrega do quanto contratado. Se o objeto menciona a implantação de rodovia com extensão de 50 quilômetros, deve-se liquidar a extensão ajustada. Se é desejado um estádio com 80 mil assentos, deve ser entregue a capacidade avençada.
173. No caso das obras de contenção do RDC nº 03/2013 aplica-se o mesmo entendimento, sob pena de se desconhecer o conteúdo contratado com o particular, ensejando ofensa a princípios básicos da administração pública (legalidade, moralidade, impessoalidade e outros) .
 (.....) 
51.	Todavia, o debate concentrava-se especificamente na possibilidade de o particular contratado sob a égide do regime integrado suprimir, diminuir ou modificar o tipo de cobertura nas áreas inicialmente previstas, entregando solução de contenção com área substancialmente aquém da indicada no edital e qualidade aquém da contratada. 
52.	Tanto a Conder quanto as empresas contratadas (RDC 03/2013) alegavam que na contratação integrada essas modificações seriam possíveis, mantendo-se inalterada a remuneração do particular.  A tese, porém, não foi acolhida pelo Tribunal que, após a oitiva das partes interessadas, decidiu nos seguintes termos:
	(......) 
ACORDAM os Ministros do Tribunal de Contas da União, reunidos em sessão Plenária, ante as razões expostas pelo Relator, em:
9.1. com fulcro no inc. II do art. 250 do Regimento Interno desta Casa, determinar à Companhia de Desenvolvimento Urbano do Estado da Bahia - Conder, interveniente executora do Termo de Compromisso nº 0402.322-91/2012, que, no âmbito da execução das obras de contenção e estabilização de encostas custeadas com recursos federais:
9.1.1. proceda, no prazo de noventa dias, a levantamento analítico das áreas executadas pelo consórcio responsável pelas obras do grupo I e das respectivas soluções técnicas, de sorte a avaliar se as intervenções realizadas encontram-se compatíveis com os pagamentos efetuados, tendo por base o preço expedito da proposta de preços que integra o Contrato 22/2014, calculado em função das áreas indicadas no anteprojeto que acompanhou o edital RDC nº 3/2013, em observância ao disposto na cláusula 3.8 do instrumento contratual, aos arts. 62 e 63 da Lei 4.320/1964 e ao art. 9º, § 2º, I, e § 4º, II, da Lei 12.462/2011, informando este Tribunal, no mesmo prazo, acerca das medidas adotadas e dos resultados alcançados;
 (...) 
9.1.3. se abstenha de aprovar projetos executivos contendo alterações da concepção indicada nos respectivos anteprojetos sem que se proceda à correspondente reprogramação financeira da intervenção, adequando-se os valores da remuneração às características da concepção a ser executada, em obediência ao disposto na cláusula 3.8 dos contratos celebrados para execução dos serviços, ao art. 9º, § 4º, II, da Lei 12.462/2011 e ao art. 66, caput, da Lei 8.666/1993. 
9.2. com fulcro no inc. II do art. 250 do Regimento Interno desta Casa, determinar à Caixa Econômica Federal, representante do Ministério das Cidades no termo de compromisso nº 0402.322-91/2012, que, no âmbito da execução das obras de contenção e estabilização de encostas custeadas com recursos federais:
9.2.1. efetue, no prazo de noventa dias, revisão das áreas inclinadas informadas pela Conder na formalização do supradito termo de compromisso, em razão dos indícios de inadequação dessas áreas e, se for o caso, do valor do financiamento federal a ser aplicado ou das metas a serem cumpridas pelo tomador dos recursos, informando este Tribunal, no mesmo prazo, acerca das medidas adotadas e dos resultados alcançados;
 (...) 
9.2.3. se abstenha de liberar quaisquer recursos do supradito termo de compromisso para o custeio do Contrato 22/2014 (grupo I) enquanto não realizado pela Conder levantamento analítico das áreas executadas pelo consórcio construtor e das respectivas soluções técnicas (objeto da determinação constante do item 9.1.1 deste Acórdão) , de sorte que seja avaliado, pela Gigov/CEF/SSA (ou outra unidade competente no âmbito da CEF) , se o montante de intervenções realizado encontra-se compatível com os pagamentos efetuados, tendo por base o preço expedito da proposta de preços que integra o Contrato 22/2014, calculado em função das áreas indicadas no anteprojeto que acompanhou o edital RDC nº 3/2013;
9.2.4. se abstenha de aprovar projetos executivos contendo alterações da concepção indicada nos respectivos anteprojetos sem que o ente tomador proceda à correspondente reprogramação financeira da intervenção, adequando-se os valores da remuneração às características da concepção projetada, conforme disposto na cláusula 3.8 dos contratos celebrados para execução dos serviços, no art. 66, caput, da Lei 8.666/1993 e em obediência ao item 14.10 do Manual de Instruções para Aprovação e Execução dos Programas e Ações do Ministério das Cidades, divulgado pela Portaria 164, de 12 de abril de 2013, do Ministério das Cidades. 
 (...) 
53.	Vale destacar que, no anexo ao anteprojeto do RDC nº 3/2013, compondo o edital da referida contratação, havia a informação das áreas de contenção das soluções técnicas indicadas pela Conder, tanto de projeção horizontal quanto inclinada. No processo licitatório que se analisa isso não ocorreu, pois o anteprojeto não se fez acompanhado da mesma mídia (CD) que detalhava as áreas dos parâmetros, constituindo o cerne do achado de auditoria e motivo das audiências em análise, pois tal lacuna inviabiliza a definição objetiva da contraprestação do particular contratado.
54.	Nesses termos, o ponto fulcral consiste em concluir se o anteprojeto e por conseguinte o edital para contratação de obras para contenção de taludes sob o regime de contratação integrada deve indicar a área de parâmetro a ser executada (m2 de cortina atirantada, m2 de solo grampeado, etc.) ou se é suficiente a delimitação da região objeto da intervenção, acompanhada de memorial descritivo informando das características do local, cabendo ao particular definir a extensão do objeto a ser construído.  
55.	No âmbito da legislação que rege o assunto constata-se que as disposições da Lei 12.462/2011, em especial o art. 5º acima mencionado, sinalizam para a necessidade de definição clara do objeto, tanto na dimensão qualitativa quanto na quantitativa. 
56.	O Decreto 7.581/2011, que regulamenta a Lei do RDC, trata em capítulo específico da contratação integrada (capítulo III) , destacando que:
Art. 74. O instrumento convocatório das licitações para contratação de obras e serviços de engenharia sob o regime de contratação integrada deverá conter anteprojeto de engenharia com informações e requisitos técnicos destinados a possibilitar a caracterização do objeto contratual, incluindo:
I - a demonstração e a justificativa do programa de necessidades, a visão global dos investimentos e as definições quanto ao nível de serviço desejado;
II - as condições de solidez, segurança, durabilidade e prazo de entrega;
III - a estética do projeto arquitetônico; e
IV - os parâmetros de adequação ao interesse público, à economia na utilização, à facilidade na execução, aos impactos ambientais e à acessibilidade.
§ 1º Deverão constar do anteprojeto, quando couber, os seguintes documentos técnicos:
I - concepção da obra ou serviço de engenharia;
II - projetos anteriores ou estudos preliminares que embasaram a concepção adotada;
III - levantamento topográfico e cadastral;
IV - pareceres de sondagem; e
V - memorial descritivo dos elementos da edificação, dos componentes construtivos e dos materiais de construção, de forma a estabelecer padrões mínimos para a contratação.
§ 2º Caso seja permitida no anteprojeto de engenharia a apresentação de projetos com metodologia diferenciadas de execução, o instrumento convocatório estabelecerá critérios objetivos para avaliação e julgamento das propostas.
§ 3º O anteprojeto deverá possuir nível de definição suficiente para proporcionar a comparação entre as propostas recebidas das licitantes.
§ 4º Os Ministérios supervisores dos órgãos e entidades da administração pública poderão definir o detalhamento dos elementos mínimos necessários para a caracterização do anteprojeto de engenharia.  (Incluído pelo Decreto nº 8.080, de 2013) 
57.	Conforme se observa, é claro que o anteprojeto, ainda que contenha informações menos detalhadas do que o projeto básico, deve permitir a caracterização do objeto licitado, a visão global dos investimentos, o conhecimento da estética do objeto e possuir como requisito intrínseco nível de precisão que permita a comparação objetiva das propostas oferecidas pelas licitantes, sob pena de frustração a princípios básicos das contratações, em especial do julgamento objetivo e da isonomia. 
58.	Por outro lado, sabe-se que a definição precisa do objeto a partir dos elementos do anteprojeto é tarefa de difícil êxito, dadas as características preliminares desses estudos. Para tratar de eventuais discrepâncias que surjam quando da elaboração do projeto básico, a Lei n. 12.462/2011 prevê a possibilidade de o edital contemplar matriz de alocação de riscos entre a administração pública e o contratado.
59.	Nesse cenário, uma vez estimadas as áreas do objeto a ser executado a partir dos elementos do anteprojeto, eventuais discrepâncias de pequena monta poderiam ser absorvidas a partir das diretrizes estabelecidas na referida matriz de riscos. O instrumento abarcaria as situações em que não foi necessária a execução de toda a área prevista no anteprojeto, bem como eventuais acréscimos que se fizerem pertinentes para atender a integralidade da região objeto da intervenção, até determinado limite.
60.	Assim, ainda que ocorram eventuais discrepâncias durante a execução do objeto, decorrentes de alterações nos taludes objeto das intervenções ou ocupação irregular dos locais, tal qual informado pelos responsáveis, a Administração e o particular estariam resguardados pela matriz de riscos. De toda sorte, essa solução também perpassa pela definição, no ato convocatório, das áreas das contenções estimadas pelo contratante, conferindo transparência e segurança jurídica àqueles que desejam contratar com o poder público.
61.	Aliás, vale relembrar que a definição dessas áreas evitou, inclusive, o pagamento por etapas de contenções não executadas no âmbito do contrato decorrente do já mencionado RDC 3/2013 (TC Processo 008.557/2016-0) , já que, naquele certame, as regras da contratação indicavam os montantes que deveriam ser realizados pelo consórcio contratado. Atualmente, o Consórcio Concreta/Ecla, irresignado com o desfecho da situação no âmbito do Controle Externo, busca na esfera judicial a desconstituição do Acórdão TCU nº 622/2016-PL, bem como a cobrança do valor de R$ 20.533.931,90 (processo 1052072-72.2020.4.01.3300, em tramitação na 11ª Vara Federal Cível da SJBA) .
62.	Conquanto as disposições legais que regulamentam a contratação integrada e a experiência prática decorrente da execução de obras no âmbito do próprio termo de compromisso nº 0402.322-91/2012 já sejam suficientes para clarear a questão, a análise das orientações contidas na norma técnica NBR 11682 - estabilidade de taludes - demonstra que os anteprojetos devem contemplar as soluções de estabilidade para a área, sendo elaborado a partir dos elementos obtidos das investigações preliminares:
 (...) 
4.3.2 No caso de obras de taludes em terreno originariamente estável, as seguintes etapas de estudo devem ser desenvolvidas: 
a) análise dos resultados das investigações com a determinação das características intrínsecas do terreno e o tragado de perfis geotécnicos básicos para a análise da estabilidade; 
b) anteprojeto do talude e definitivo de soluções alternativas;  
 (...) 
6.24 Anteprojeto de talude 
Abrange a solução de estabilidade (ver Anexo B (B-2) ) , assim coma a proteção contra processos indutores de instabilidade (ver Anexo 43 (B-l) ) , visando a prevenir: 
a) a liquefação de solos a montante com formação de avalanches (processos possíveis em zonas montanhosas) ; 
b) a liquefação do solo na base do talude, devido a existência de escoamento superficial de água; 
c) a erosão superficial.
63.	Já a Orientação Técnica 006/2016 (IBRAOP OT - IBR 006/2016) , elaborada pelo Instituo Brasileiro de Auditoria de Obras Públicas - IBRAOP (http://www.ibraop.org.br/orientacoes-tecnicas/) , além de conceituar o instituto do anteprojeto, apresenta elucidativa classificação acerca da natureza da obrigação inerente ao objeto: 
4. DEFINIÇÃO DE ANTEPROJETO DE ENGENHARIA
Anteprojeto de engenharia é a representação técnica da opção aprovada em estudos anteriores, para subsidiar a elaboração do Projeto Básico, apresentado em desenhos em número, escala e detalhes suficientes para a compreensão da obra planejada, contemplando especificações técnicas, memorial descritivo e orçamento estimativo, e deve ser elaborado como parte da sequência lógica das etapas que compõem o desenvolvimento de uma obra, precedido obrigatoriamente de estudos preliminares, programa de necessidades e estudo de viabilidade.
 (...) 
5. CONTEÚDO TÉCNICO
 (...) 
As soluções técnicas, tais como definição de materiais e equipamentos a serem empregados, dimensionamento de estruturas e componentes da obra e metodologias executivas, são elementos obrigatórios do anteprojeto quando assim definidos no instrumento convocatório, constituindo-se em obrigações de meio. Em caso contrário, podem ser estabelecidas posteriormente à licitação, no projeto básico. 
As especificações técnicas atinentes às características finais do produto, tais como dimensões, acabamentos, qualidade e desempenho, por se constituírem em obrigações de resultado (finalísticas) devem estar previamente definidas no edital, o qual também deverá explicitar quais dessas características poderão ser alteradas quando da elaboração do projeto básico.
64.	Alinhando-se a essas orientações, há de se observar que a Conder procedeu a levantamento das áreas inerentes às contenções do RDC 001/2019 para fins de aprovação e liberação dos valores no âmbito da Caixa Econômica Federal, nos termos informados pela entidade financeira em sua manifestação (peça 79) .  A figura abaixo, extraída do anexo disponibilizado pela CEF (peça 90) , ilustra a situação:
Figura 03: Detalhamento de custos remetido pela Conder à CEF
65.	Tal fato demonstra que não há uma impossibilidade de estimativa dessas áreas a partir do anteprojeto, como informam os responsáveis em sua peça de defesa, assim como indica que a companhia estadual dispunha da informação quando da realização do certame, mas, por motivos não esclarecidos nas manifestações trazidas aos autos, optou por manter a informação oculta aos participantes do RDC 001/2019, causando possível incerteza quanto à extensão do objeto licitado. 
66.	O segundo ponto justificado pelos dirigentes da Conder diz respeito à possibilidade de, apenas com as informações contidas no edital e anteprojeto, os licitantes conseguirem as informações necessárias e suficientes para produzir um orçamento adequado para ofertar uma proposta de preço. 
67.	Porém, as evidências colacionadas no processo de fiscalização dizem o contrário. No edital não restou bem definida a medida da área de intervenção (encosta) , visto que no orçamento e no anteprojeto constantes do termo de referência não constou estimativa das dimensões inerentes ao objeto contratado. No orçamento (peça 14) foi informado apenas o valor financeiro total das intervenções, sem detalhar o tipo de solução e a dimensão. Da mesma forma, no anteprojeto foi apresentado apenas memorial descritivo (peça 17) que não indicava as áreas das intervenções, bem como croqui (evidência 18) com hachuras nos possíveis locais das obras, mas sem apresentar qualquer definição relacionada à extensão da intervenção a ser executada pelo particular.
68.	Para uma melhor visualização de como foi definido o objeto no RDC 001/2019, apresenta-se a seguir figura referente ao anteprojeto do PDE 140.2.  
Figura 04: Croqui área de intervenção PDE 140.2
69.	Na figura acima identificam-se duas intervenções de engenharia na área, correspondentes a solo grampeado (região cinza) e plantio de grama (trecho verde) . Apesar da demarcação dos taludes, não há a definição da área de cada solução, a qual varia em função da inclinação do maciço a ser contido.
70.	Nesses termos, indaga-se: qual a área de solo grampeado que precisaria ser executada pelo particular, considerando a imprecisão da delimitação acima, a ausência de informações detalhadas no desenho e as discrepâncias que ocorrem em razão de modificações nos locais das intervenções após o levantamento da situação? Essa indagação não encontra resposta nos documentos da contratação, implicando risco de indefinição acerca do objeto contratado.
71.	O memorial descritivo que integra o anteprojeto também não é capaz de responder ao questionamento, em que pese apresentar, de forma esparsa, algumas dimensões dos parâmetros contratados (comprimento e altura) . Apesar da tentativa de melhor detalhar o objeto, o formato irregular dos polígonos e a inclinação dos taludes impedem que, a partir dos elementos indicados, sejam estimadas as áreas de cada solução. A seguir, trecho do documento que descreve as intervenções no PDE 140.2:   
O talude da área 140-2, localizado no fundo das casas da Rua Djalma Bahia e Av. Bonocô, será estabilizado através de uma contenção em solo grampeado em concreto com altura entre 4,0m e 9,0m. O comprimento perfurado dos grampos varia entre 4,0m e 8,0m e deverão estar dispostos numa malha de 1,4m x 1,4m. No trecho da encosta, voltado para rua, será implantada uma contenção em alvenaria de pedra com altura de 3,5m. Além disso, em dois trechos superiores ao painel de solo grampeado, está sendo prevista a limpeza regularização e plantio de grama.
72.	A partir dessa descrição observa-se não ser possível identificar a área de contenção em alvenaria de pedra, tampouco o montante de regularização e plantio de grama, ainda que se busque no croqui as regiões correspondentes. Diante dessas lacunas, a elaboração das propostas comerciais por parte dos licitantes encontra dificuldades, já que a concepção objetiva do que precisa ser executado não resta bem definida. Por consequência, a execução do objeto pelo particular também resta incerta, constituindo risco de desembolso incompatível com a contraprestação física, tal qual evidenciado no TC Processo 008.557/2016-0.   
73.	No caso concreto e nos moldes já comparados no relatório de auditoria nota-se, a título exemplificativo, que o projeto executivo do referido PDE 140.2 traduz área em planta de contenção inferior à delimitada no croqui do anteprojeto que fundamentou a contratação: 
Figura 05: Projeto executivo PDE 140.2
74.	Nessas situações, os responsáveis registram que há uma validação por parte da Conder da área executada pelo contratado em relação àquela que fundamentou a orçamentação do lote (e aprovação da etapa pela CEF) , de sorte que eventuais discrepâncias sejam compensadas pelo particular. Ainda que tal providência mitigue os riscos de pagamentos indevidos, há de se ressaltar que, se não havia um parâmetro objetivo a ser cumprido pelo particular, ainda que estimado e variável a partir dos limites estabelecidos na matriz de risco, seria difícil obrigá-lo à execução total do objeto, com risco de pagamento integral da etapa sem a contrapartida correspondente. 
75.	Na forma já exposta, a definição clara e precisa do objeto é condição necessária para possíveis licitantes definirem os contornos da proposta, de modo que lacuna nessa definição fragiliza a participação de empresas/consórcios que, em tese, teriam capacidade de participar do certame, prejudicando a competitividade da disputa, como se verificou no RDC 001/2019. 
76.	Conforme descrito no Apêndice E do Relatório de Auditoria (parágrafos 3 a 9) , apenas o Consórcio vencedor chegou a oferecer proposta de preços, o que demonstra o baixo afluxo de interessados nas obras licitadas. Isso sinaliza que, pelo menos dois dos quatro objetivos da contratação por meio de RDC, previstos no art. 1º, § 1º, da Lei 12.462/2011, podem não ter sido alcançados:
 (......) 
I - ampliar a eficiência nas contratações públicas e a competitividade entre os licitantes;
 (......) 
IV - assegurar tratamento isonômico entre os licitantes e a seleção da proposta mais vantajosa para a administração pública.
77.	Assim, entende-se que as razões de justificativas apresentadas pelos Srs. Mauricio Mathias Rabêlo de Morais (Diretor de Habitação e Urbanização Integrada - Dihab/Conder) e Adriana Luiza Monteiro Luz Pamponet (Superintendente - Dihab/Conder) , na qualidade de responsáveis pela aprovação do termo de referência do Edital RDC 001/2019, não devem ser acolhidas.
Aplicação de sanção aos responsáveis
78.	Apesar dessa conclusão, os desdobramentos da execução física das obras contratadas por intermédio do RDC n. 001/2019 sinalizam que a irregularidade identificada na auditoria fiscalis 60/2021 não resultou em prejuízos ao erário.
79.	Nesses termos, há de se considerar que, se a referida auditoria tivesse sido realizada após o avanço físico das obras, a classificação do achado poderia assumir outro contorno, à luz do que dispõe a Resolução TCU n. 280/2016, que disciplina a execução do plano de fiscalização de obras desta Corte. De acordo com essa norma, entende-se por falhas/impropriedades (F/I) os achados "de natureza formal ou outras impropriedades que não configurem indício de débito ou que não ensejem a aplicação de multa aos responsáveis, mas tão somente determinação de medidas corretivas ou expedição de ciência;".
80.	Como consequência dessa classificação mais tênue, não haveria a audiência dos responsáveis, haja vista a possibilidade de outras medidas deliberativas para evitar a repetição da ocorrência (ciência, recomendações, etc.) .
81.	Ainda que a indefinição do objeto posto à licitação constitua ato de gestão patrimonial temerário, no caso concreto, as consequências práticas da falha não se mostraram relevantes, tendo em vista o batimento das áreas executadas pelo consorcio contratado com aquelas aprovadas pela CEF. Essa atuação possibilitou, inclusive, a complementação de contenções executadas a menor, mediante compensação em intervenções de maior amplitude em outras localidades (exemplo PDE 233, PDE 241 - ver tabela comparativa abaixo parágrafo 112) . 
82.	Soma-se a essa constatação o fato de a execução das obras de contenção de encostas objeto do termo de compromisso 0402.322-91/2012 apresentarem evolução física superior à de outras transferências voluntárias similares no âmbito da Política Nacional de Proteção e Defesa Civil (PNPDEC) , consoante verificado em fiscalizações realizadas desde 2019 pela SeinfraUrbana. Cita-se, por exemplo, os repasses para obras no município do Rio de Janeiro, objeto do TC Processo 037.784/2019-6, as intervenções custeadas pelo termo de compromisso 0402.321-87 no município de Recife/PE (TC Processo 022.572/2020-1) , os projetos da região serrana do Rio de Janeiro, tratados no TC Processo 041.296/2021-4 (município de Teresópolis) e no TC Processo 041.293/2021-5 (município de Nova Friburgo) e as contenções no município de Betim/MG, financiadas pelo termo de compromisso 398.478-71/2012 (TC019.2163/2021-5) .
83.	Certamente, a atuação deste Corte no âmbito do termo de compromisso 0402.322-91/2012, com fiscalizações realizadas desde 2016, vem contribuindo de alguma forma com esse resultado, mitigando-se os riscos de elevação do número de obras inacabadas, especialmente no âmbito de política pública de extrema relevância para a população residente em áreas de risco alto e muito alto. 
84.	A atuação da Conder e da Caixa Econômica Federal também contribui com esse cenário, na medida em que procuram reordenar as ações administrativas às diretrizes definidas pelo Tribunal. A própria Conder, cite-se, busca com frequência interlocução com a Unidade Técnica para esclarecer dúvidas decorrentes da interpretação da jurisprudência desta Corte na fiscalização de obras públicas, indicando, no mínimo, zelo no trato da coisa pública. 
85.	Assim, em que pese o não esclarecimento do achado de auditoria que motivou as audiências dos responsáveis, empregados da Conder, excepcionalmente, entende-se, salvo melhor juízo, desnecessária a aplicação da multa capitulada no art. 58, II, da Lei n. 8.443/1992, especialmente em razão de que as obras avançaram sem a caracterização de prejuízos ao erário, nos termos do levantamento das áreas executadas apresentado pela Conder, assim como em função do desempenho do termo de compromisso quando comparado a outros empreendimentos similares a cargo do Ministério do Desenvolvimento Regional, situações que atenuam a culpabilidade dos responsáveis.  
 [Oitiva - Caixa Econômica Federal]
86.	A Caixa Econômica Federal foi instada a se pronunciar em razão das seguintes situações contidas no Despacho do Ministro Relator (peça 46) :
 (.....) 
c)	promover, com fundamento no art. 250, inciso V, do RI/TCU, a oitiva da Caixa Econômica Federal, para, no prazo de 15 dias, manifestar-se a respeito de o Edital do RDC 001/2019 não contemplar elementos técnicos suficientes para caracterizar o objeto licitado, em afronta ao art. 9º, § 2º, inciso I, da Lei 12.462/2011, c/c art. 74, caput, do Decreto 7.581/2011, haja vista a possibilidade de este Tribunal proferir decisão que venha determinar a adoção de medidas;
 (......) 
f) colher manifestação, com fulcro no art. 14, caput, da Resolução TCU 315/2020, da Companhia de Desenvolvimento Urbano do Estado da Bahia (Conder)  e da Caixa Econômica Federal, para que, no prazo de 15 (quinze) dias, se manifestem quanto à possível determinação a ser exarada na apreciação de mérito dos presentes autos, apresentando informações quanto as consequências práticas da implementação da medida aventada e eventuais alternativas:
f.1) determinar a formalização de termos aditivos aos contratos decorrentes do edital do RDC 001/2019 (Contratos 052/2019, 053/2019 e 054/2019) , de forma que reste definido, claramente, o objeto contratado pela Administração Pública, expressando as áreas (quantitativos) de contenção de encostas pactuadas junto ao Consórcio contratado (Consórcio Encostas Alto Risco - CNPJ 35.871.196/0001-74) , em consonância com os valores aprovados pela Caixa Econômica Federal quando da emissão da Autorização para Início de Obra (AIO) , garantindo-se, assim, o alinhamento do objeto entregue com o financiado com os recursos do Orçamento Geral da União, bem como a observância do disposto no art. 9º, § 2º, inciso I, da Lei 12.462/2011, c/c art. 74, caput, do Decreto 7.581/2011.  
87.	Em atendimento à oitiva efetuada pelo Tribunal, a Caixa Econômica Federal, por meio da Superintendência Nacional de Serviços de Governo apresentou a sua manifestação inserta à peça 79, acompanhada da documentação constante das peças 80 a 106.
88.	A Caixa assegura que a sua atuação, na condição de mandatária da União, ocorre em observância ao disposto no Contrato de Prestação de Serviços 17/2012 (CPS) , celebrado com a União, por intermédio do então Ministério das Cidades, atual Ministério do Desenvolvimento Regional, e dentre as suas obrigações, relacionadas ao processo licitatório, destaca o seguinte trecho:
	(......) 
5 - verificação dos documentos relativos ao processo licitatório exclusivamente quanto à publicidade, à planilha de custos do licitante vencedor e sua compatibilidade com os custos aprovados pela CONTRATADA, o respectivo enquadramento do objeto contratado com o efetivamente licitado, a sua Adjudicação e Homologação, fazendo anexar ao processo de contratação manifestação expressa do advogado não participante do processo licitatório, atestando o atendimento às Normas da Lei nº 8.666/93, à regularidade procedimental, e ao enquadramento da modalidade do processo licitatório, nos termos exigidos pelo art. 38 da referida Lei;
 (......) 
89.	Afirma que as atribuições constantes do referido contrato de prestação de serviços, firmado com o então Ministério das Cidades (peça 80) , estão em sintonia com os Acórdão 1126/2007-TCU-Plenário e 6564/2009-TCU-2ª Câmara, bem como disposições das Portarias Interministeriais 507/2011 e 424/2016. Considera, assim, que no caso específico atendeu a esses pressupostos, o que pode ser demonstrado com a ficha de Verificação do Resultado do Processo Licitatório - VRPL (peça 81) , onde não se contempla a análise do edital de licitação.
90.	Ressalta que a Caixa analisou a planilha orçamentária, com indicadores de quantidade e valor, a exemplo da planilha referente ao Grupo 4A Lote 03 (peça 90) , e que resultou nos valores aprovados e aceitos para fins de referência da obra e eficácia contratual, conforme item 13 do Laudo de Análise (peça 91) .
91.	Assegura que em razão da falta de quantitativos na planilha da licitação (peça 92) , o acompanhamento da Caixa se dá com base nos valores aprovados, a exemplo do Grupo 4A - Lote 3 (peça 90) , cujo procedimento vem sendo aplicado também nos Lotes 1 e 2.
92.	Quanto ao outro ponto da oitiva - possível determinação para formalizar termos aditivos aos contratos decorrentes do edital do RDC 001/2019 - a Caixa afirma que a implementação da proposta poderá minimizar os questionamentos e trará mais clareza ao acompanhamento da operação. Porém, ratifica que "não irá alterar o modus operandi desta Mandatária". Considera que a Caixa mantém a opção por acompanhar o contrato verificando a compatibilidade das quantidades e especificações orçadas, frente às quantidades e serviços executados em campo, para evitar que haja realização de pagamentos por quantidades não executadas de serviços, e com qualidade inferior à especificada.
93.	A Caixa ressalta, por fim, que pode haver a possibilidade de as empresas executoras rejeitarem a proposta, o que poderá impactar o andamento contratual, sendo possível até mesmo haver rescisão contratual.
Avaliação da Manifestação da Caixa Econômica Federal
94.	A entidade financeira, interveniente do termo de compromisso, informa que o acompanhamento da obra ocorre com base nos quantitativos de serviços apresentados pela Conder quando da aprovação do projeto, a exemplo daqueles contidos à peça 90. Ressalte-se que nesse documento, diferente do apresentado aos licitantes, há definição clara das áreas de contenção, a exemplo da quantidade de solo grampeado (1.973,88 m²) ou mesmo piso de concreto (87 m²) e guarda-corpo (35 m) , de modo que a aferição por parte da Caixa avalia a aderência das áreas executadas e pagas com aquelas que lhes foram apresentadas originalmente pela Conder.
95.	   Com relação à possibilidade de formalização de termos aditivos contratuais, não considera que tal medida possa interferir no desenvolvimento dos seus trabalhos. Assim, não existiriam óbices para uma possível determinação no sentido de se formalizar aditivos contratuais, em que pese sinalizar uma possível resistência por parte do consórcio construtor.
96.	   Destaca-se também na manifestação da mandatária o reconhecimento de que o contrato de prestação de serviços pactuado com a União estipula a atribuição relacionada à verificação dos documentos do processo licitatório, "exclusivamente quanto à publicidade, à planilha de custos do licitante vencedor e sua compatibilidade com os custos aprovados pela CONTRATADA".   
97.	Nesses termos, entende-se que as referidas atribuições definem que caberia à CEF atestar se a planilha contratada submetida à sua verificação contém informações concernentes às áreas das encostas, tal qual aprovado anteriormente pela entidade. Isso porque, se a sua atuação tem por objetivo validar os preços do licitante vencedor frente àqueles outrora aprovados, é certo que essa análise perpassa, obrigatoriamente, pela crítica ao escopo ajustado entre Conder e o particular. 
98.	De outro modo, a atuação da entidade financeira constituiria formalidade desprovida de valor agregado, pois a análise da compatibilidade do valor global por si só não atesta que o objeto foi contratado respeitando as premissas aprovadas inicialmente pela mandatária da União. Basta que a quantidade contratada esteja inferior à aprovada pela CEF, ainda que mantido o valor global, para a ocorrência de sobrepreço no objeto, risco que se busca mitigar com a etapa da VRPL. 
99.	Assim, ainda que se verifique que a atuação a posteriori da CEF no acompanhamento da execução do objeto mitigue a ocorrência de prejuízos ao erário federal, pois atua confrontando os montantes aprovados com os que foram realizados, as regras da avença celebrada com a União sinalizam para a necessidade de análise prévia da aderência entre o resultado da licitação e o quanto aprovado originalmente pela entidade.
100.	Dessa forma, a proposta de encaminhamento abaixo contempla cientificação da mandatária acerca da impropriedade, com vistas a aperfeiçoar a sua forma de atuação e fortalecer o controle primário dos atos administrativos no âmbito do termo de compromisso 0402.322-91/2012 e de outras sob sua responsabilidade.
[Oitiva - Companhia de Desenvolvimento Urbano do Estado da Bahia (Conder) ]
101.	A Conder foi instada a se pronunciar em razão das seguintes situações contidas no Despacho do Ministro Relator (peça 46) :
 (......) 
b) promover, com fundamento no art. 250, inciso V, do RI/TCU, a oitiva da Companhia de Desenvolvimento Urbano do Estado da Bahia (Conder) , para, no prazo de 15 dias, manifestar-se a respeito de o Edital do RDC 001/2019 não contemplar elementos técnicos suficientes para caracterizar o objeto licitado, em afronta ao art. 9º, § 2º, inciso I, da Lei 12.462/2011, c/c art. 74, caput, do Decreto 7.581/2011, haja vista a possibilidade de este Tribunal proferir decisão que venha determinar a adoção de medidas;
 (......) 
f) colher manifestação, com fulcro no art. 14, caput, da Resolução TCU 315/2020, da Companhia de Desenvolvimento Urbano do Estado da Bahia (Conder)  e da Caixa Econômica Federal, para que, no prazo de 15 (quinze) dias, se manifestem quanto à possível determinação a ser exarada na apreciação de mérito dos presentes autos, apresentando informações quanto as consequências práticas da implementação da medida aventada e eventuais alternativas:
f.1) determinar a formalização de termos aditivos aos contratos decorrentes do edital do RDC 001/2019 (Contratos 052/2019, 053/2019 e 054/2019) , de forma que reste definido, claramente, o objeto contratado pela Administração Pública, expressando as áreas (quantitativos) de contenção de encostas pactuadas junto ao Consórcio contratado (Consórcio Encostas Alto Risco - CNPJ 35.871.196/0001-74) , em consonância com os valores aprovados pela Caixa Econômica Federal quando da emissão da Autorização para Início de Obra (AIO) , garantindo-se, assim, o alinhamento do objeto entregue com o financiado com os recursos do Orçamento Geral da União, bem como a observância do disposto no art. 9º, § 2º, inciso I, da Lei 12.462/2011, c/c art. 74, caput, do Decreto 7.581/2011.
 (......) 
102.	Em atendimento à oitiva efetuada pelo Tribunal, a Conder, por meio da presidência da empresa, apresentou a sua manifestação inserta à peça 109, acompanhada da documentação constante das peças 110 a 118.
103.	Quanto ao primeiro item da oitiva, a Conder considera que a contratação integrada deve ser analisada sob os elementos e pressupostos que a disciplinam, com base nas normas jurídicas estabelecidas pelo RDC. Aduz que a Administração transfere a responsabilidade ao contratado, a quem compete a elaboração do projeto básico e executivo, a partir de um anteprojeto de engenharia. Para fundamentar a afirmação, a Conder transcreve o art. 9º da Lei 12.462/2011:
Art. 9º Nas licitações de obras e serviços de engenharia, no âmbito do RDC, poderá ser utilizada a contratação integrada, desde que técnica e economicamente justificada e cujo objeto envolva, pelo menos, uma das seguintes condições:
I - inovação tecnológica ou técnica;
II - possibilidade de execução com diferentes metodologias; ou
III - possibilidade de execução com tecnologias de domínio restrito no mercado.
§ 1º A contratação integrada compreende a elaboração e o desenvolvimento dos projetos básico e executivo, a execução de obras e serviços de engenharia, a montagem, a realização de testes, a pré-operação e todas as demais operações necessárias e suficientes para a entrega final do objeto.
§ 2º No caso de contratação integrada:
I - o instrumento convocatório deverá conter anteprojeto de engenharia que contemple os documentos técnicos destinados a possibilitar a caracterização da obra ou serviço, incluindo:
a) a demonstração e a justificativa do programa de necessidades, a visão global dos investimentos e as definições quanto ao nível de serviço desejado;
b) as condições de solidez, segurança, durabilidade e prazo de entrega, observado o disposto no caput e no § 1º do art. 6º desta Lei;
c) a estética do projeto arquitetônico; e
d) os parâmetros de adequação ao interesse público, à economia na utilização, à facilidade na execução, aos impactos ambientais e à acessibilidade;
II - o valor estimado da contratação será calculado com base nos valores praticados pelo mercado, nos valores pagos pela administração pública em serviços e obras similares ou na avaliação do custo global da obra, aferida mediante orçamento sintético ou metodologia expedita ou paramétrica.
§ 3º Caso seja permitida no anteprojeto de engenharia a apresentação de projetos com metodologias diferenciadas de execução, o instrumento convocatório estabelecerá critérios objetivos para avaliação e julgamento das propostas.
§ 4º Nas hipóteses em que for adotada a contratação integrada, é vedada a celebração de termos aditivos aos contratos firmados, exceto nos seguintes casos:
I - para recomposição do equilíbrio econômico-financeiro decorrente de caso fortuito ou força maior; e
II - por necessidade de alteração do projeto ou das especificações para melhor adequação técnica aos objetivos da contratação, a pedido da administração pública, desde que não decorrentes de erros ou omissões por parte do contratado, observados os limites previstos no § 1º do art. 65 da Lei nº 8.666, de 21 de junho de 1993.
§ 5º Se o anteprojeto contemplar matriz de alocação de riscos entre a administração pública e o contratado, o valor estimado da contratação poderá considerar taxa de risco compatível com o objeto da licitação e as contingências atribuídas ao contratado, de acordo com metodologia predefinida pela entidade contratante.
104.	A Conder considera que os parâmetros que nortearam as referências de orçamentação tiveram como base os dados que compõem um anteprojeto de engenharia, que, por sua natureza, não tem o aprofundamento e a precisão de um projeto básico.
105.	Ressalta que os macro-serviços que compuseram a tabela de referência utilizada para fins de orçamentação paramétrica e balizaram o preço global do contrato são decorrentes de documentação técnica carente de detalhamentos e com margem de incerteza intrínseca a estudos preliminares (anteprojeto) .
106.	Com isso, assegura a Conder, definiu o custo da obra por meio de orçamentação paramétrica elaborada com base em obras de contenção de encostas por ela executadas, de acordo com as informações inseridas nos anteprojetos e extraídas dos levantamentos topográficos e memoriais descritivos.
107.	A Conder entende que não se pode exigir detalhamento maior dos serviços que compõem o escopo contratual, tampouco definição pormenorizada dos quantitativos dos serviços, antes da elaboração do projeto básico. Considera que foram apresentados dados claros e específicos que permitem localizar, de forma adequada, os limites das intervenções, sua abrangência e características, permitindo a elaboração de propostas técnicas, mesmo com o aceitável nível de imprecisão, em razão de tratar-se de anteprojeto de engenharia.
108.	Por fim, quanto ao questionamento relativo ao subitem "f" do despacho do Relator, aduz que inexiste qualquer necessidade de formalização de termos aditivos aos contratos decorrentes do Edital do RDC 001/2019 (Contratos 052/2019, 053/2019 e 054/2019) , considerando que já restou definido, claramente, o objeto contratado pela Administração Pública.
Avaliação da Manifestação da Conder
109.	Assim como exposto pelos responsáveis ouvidos em audiência, os argumentos apresentados pela Conder se pautam pela possibilidade da licitação - RDC Contratação Integrada - prescindir de detalhamento para fins de definição do objeto. Porém, as análises efetuadas nos parágrafos 40 a 77 supra deixam evidente que, mesmo nessa modalidade de licitação, a definição do objeto a ser licitado deve ser clara e precisa, sob pena de prejuízo aos possíveis licitantes, decorrente da ausência de parâmetros para elaboração de uma proposta adequada. 
110.	No caso específico, as áreas de cobertura das encostas deveriam compor os termos do edital de chamamento, conforme determina a legislação vigente e a jurisprudência do TCU, com tratamento das incertezas associadas ao grau de imprecisão dos anteprojetos a nível de matriz de riscos. 
111.	Em relação à eventual proposta de determinação para formalização de termo aditivo no âmbito dos contratos 52/2019, 53/2019 e 54/2019, decorrentes do RDC 001/2019, ventilada na instrução inicial dos autos, nota-se que a medida não se mostra mais necessária, tendo em vista o estágio avançado dos ajustes. 
112.	A partir das manifestações dos responsáveis observa-se o seguinte quadro:
Figura 06: Comparação execução etapas contratos 52/19, 53/19 e 54/19
113.	Nesse contexto, ao que tudo indica, os ajustes celebrados com o Consórcio Encostas Alto Risco se encontravam em fase final de execução quando da resposta da entidade e, apesar de discrepâncias individuais nas áreas de alguns PDEs (182, 234, 413, por exemplo) , no geral houve compensação com intervenções a maior em outras localidades, resultado pretendido com a definição clara do objeto contratual mediante celebração de termo aditivo.   
114.	Assim sendo, para o caso concreto e atendendo às diretrizes da Resolução TCU n. 315/2020, desnecessária a expedição de determinação com vistas à alteração dos ajustes, sendo suficiente cientificar o órgão estadual acerca da impropriedade, de forma a "a reorientar a atuação administrativa do jurisdicionado" (art. 9º Resolução TCU n. 315/2020) .
[Oitiva - Consórcio Encosta Alto Risco]
115.	O Consórcio Encostas Alto Risco, formado pelas empresas CBS Construtora Baiana de Saneamento Ltda., MRM Construtora Ltda. e Geoconsult Engenharia e Consultoria Ltda ME, foi instado a se pronunciar em razão das seguintes situações contidas no Despacho do Ministro Relator (peça 46) :
d)	 promover, com fundamento no art. 250, inciso V, do RI/TCU, a oitiva do Consórcio Encostas Alto Risco (CNPJ 35.871.196/0001-74) , constituído pelas empresas CBS Construtora Baiana de Saneamento Ltda. (CNPJ 11.603.923/0001-43) , MRM Construtora Ltda. (CNPJ 13.578.869/0001-60) e Geoconsult Engenharia e Consultoria Ltda ME (CNPJ 07.305.744/0001-63) , para, no prazo de 15 dias, manifestar-se a respeito de o Edital do RDC 001/2019 e dos contratos dele decorrentes (Contratos 052/2019, 053/2019 e 054/2019) não contemplarem elementos técnicos suficientes para caracterizar o objeto licitado/contratado, haja vista a ausência de informações referentes às áreas (quantitativos) de contenção de encostas objeto do ajuste, em afronta ao art. 9º, § 2º, inciso I, da Lei 12.462/2011, c/c art. 74, caput, do Decreto 7.581/2011, notadamente em razão da possibilidade de este Tribunal proferir decisão no sentido de desconstituir ato ou processo administrativo ou alterar contrato em seu desfavor;
116.	Em atendimento à oitiva efetuada pelo Tribunal, o consórcio contratado apresentou a sua manifestação inserta à peça 131, acompanhada do termo de constituição do consórcio (peça 130) . O representante do consórcio, preliminarmente, afirma que não teve ingerência ou participação na escolha da modalidade licitatória adotada pela Conder e que apenas atendeu às disposições do edital.
117.	Ressalta que a Lei 12.462/2011 passou a permitir a licitação na modalidade contratação integrada, desde que técnica e economicamente justificada e cujo objeto envolva inovação tecnológica ou técnica, possibilidade de execução com diferentes metodologias ou possibilidade de execução com tecnologias de domínio restrito no mercado, conforme art. 9º (transcreve) .
118.	Infere que na contratação integrada não há obrigação de a Administração Pública elaborar, previamente, projeto básico do objeto, mas sim um anteprojeto de engenharia com elementos suficientes para possibilitar a caracterização da obra ou serviço, passando o risco ao contratado. 	Afirma ainda que o anteprojeto não tem a profundidade de um projeto básico e a estimativa de custos, via RDC, deve ser calculada com base nos valores praticados pelo mercado, mediante orçamento sintético ou por metodologia expedita ou paramétrica.
119.	Quanto ao caso em análise, considera que o certame preencheu todos os requisitos legais necessários relativos ao regime escolhido, inclusive fornecendo anteprojeto com elementos suficientes para caracterizar inequivocamente o objeto da licitação e possibilitar a elaboração do projeto básico das obras a serem realizadas.
120.	Assegura que os termos de referência e os anteprojetos, lastreados em relatório de topografia da área e descrição geológica-geotécnica do subsolo com sondagens, forneceram informações qualitativas e quantitativas necessárias para descrever as áreas de encostas que deveriam ser protegidas a partir da solução de engenharia apresentada pelas empresas participantes do certame.
121.	Para ilustrar a afirmativa, o representante do consórcio exemplifica destacando o anteprojeto do PDE 140.2, que fornece relatório de topografia da área, descrição geológica-geotécnica do subsolo com sondagens, prognóstico com descritivo da projeção de área de intervenção e sugestão de solução de engenharia consubstanciada no grampeamento do solo. Também fornece planta em que a poligonal a ser estabilizada está bem delimitada, conforme transcrição e recorte do anteprojeto (transcreve trecho do anteprojeto com croqui da região) .
122.	Considera que, com as informações fornecidas pela Conder, pelas visitas realizadas em campo e estudos complementares (novos ensaios de sondagem, caracterização dos solos, topografia e outros) , foi possível ao consórcio formalizar uma proposta de preço e desenvolver tanto o projeto básico como o executivo.
123.	Aduz que o início da execução das obras tem confirmado que a área de intervenção direta projetada a partir de elementos técnicos mais robustos é condizente com o objetivo da Administração Pública, inexistindo prejuízo ao erário que justifique a modificação dos contratos celebrados entre as partes e já parcialmente executados.
124.	Argumenta que os serviços contratados vêm sendo prestados a contento e em consonância com o instrumento convocatório e qualquer alteração mesmo nas bases nas quais se apoia pode acarretar prejuízos ao consórcio, o que se revela temerário.
125.	Sobre a proposta de formalização de aditivos para melhor caracterizar o objeto nos contratos, frisa que o art. 9º, §4º, da Lei nº 12.462/2011 veda expressamente a celebração de termos aditivos aos contratos firmados sob regime de contratação integrada, exceto nos casos de recomposição do equilíbrio econômico-financeiro decorrente de caso fortuito ou força maior ou por necessidade de alteração do projeto ou das especificações para melhor adequação técnica aos objetivos da contratação, o que não é o caso. 
126.	Considera, por fim, que a modificação sugerida resultaria na desnaturação do Regime de Contratação Diferenciada, cujo objeto estava bem delimitado, inexistindo, após a elaboração dos projetos básico e executivo, elementos que indiquem prejuízos ao erário capazes de justificar a alteração dos contratos celebrados no âmbito do Edital RDC 001/2019.
Avaliação da Manifestação do Consórcio Alto Risco
127.	O representante do consórcio pautou a sua manifestação argumentando que não houve qualquer participação na definição da modalidade de licitação ou na confecção do edital. De fato, não há nada nos autos que aponte para essa linha de entendimento. A oitiva tem a finalidade de ouvir interessado na questão que, porventura, possa ser atingido por determinação ou medida do Tribunal que possa vir a afetar o consórcio. Portanto, não se trata de responsabilização ou mesmo apuração de eventual prejuízo.
128.	Quanto à formalização dos aditivos, o consórcio considera apenas que poderia, em tese, descaracterizar o regime de contratação integrada. Porém, não informa sobre possíveis dificuldades que o consórcio possa vir a ter com a implementação da medida alvitrada.  
129.	De toda sorte, a manifestação do consórcio se soma às dos demais atores, cujos argumentos, apesar de não esclarecerem a irregularidade delineada na ausência de definição clara do objeto contratual, contribuem para a formatação do encaminhamento dos autos. 
[Oitiva - Secretaria Especial do Tesouro e Orçamento Federal (SOF) ]
130.	A Secretaria de Orçamento Federal foi instada a se pronunciar em razão da seguinte situação descrita no Despacho do Ministro Relator (peça 46) :
	(.....) manifestar-se a respeito da carência de recursos destinados à rubrica programática 2218 8865 (Apoio de Execução de Projetos e Obras de Contenção de Encostas em áreas Urbanas) , em que pese o pedido de Suplementação Especial 8865 Sedec/MDR, e ainda considerando a relevância do programa na execução das obras para preservação de vidas, com riscos de prejuízo ao cronograma físico do Termo de Compromisso 0402.322-91/2012 (execução de obras de contenção de encostas em áreas de alto risco no Município de Salvador) (SIAFI 673873) no exercício de 2021;
 (.....) 
131.	Em atendimento à oitiva efetuada pelo Tribunal, a Secretaria Federal apresentou a sua manifestação inserta à peça 62, composta da Nota Técnica SEI 53337/2021/ME.  A Nota destaca que a despesa relativa à ação "8865 - Apoio à Execução de Projetos e Obras de Contenção de Encostas em Áreas Urbanas" está sob abrigo do Ministério do Desenvolvimento Regional (MDR) , com dotação atual no "Localizador - 0001 - Nacional" da ordem de R$ 29.336.515,00, encontrando-se este montante totalmente empenhado. Afirma que esta dotação adveio de crédito especial aberto pela Lei n.º 14.168, de 10 de junho de 2021.
132.	Afirma que este montante foi acrescido nas dotações do MDR em data posterior ao levantamento e, aparentemente, atende à necessidade informada no mesmo item 13 do Despacho do Ministro Relator.
133.	Ressalta que, até o momento, não há no Sistema Integrado de Planejamento e Orçamento (SIOP) nenhuma solicitação pendente relativamente à dotação em foco.
Avaliação da Manifestação da Secretaria de Orçamento Federal do Ministério da Economia
134.	A manifestação da SOF esclarece que a União, por meio da Lei 14.168/2021, abriu o orçamento da União no valor de R$ 584.265.195,00. Incluiu nessa lei o montante de R$ 29.336.515,00 destinados a projetos e obras de contenção de encostas, a serem geridos pelo Ministério do Desenvolvimento Regional. Cópia da lei foi inserida nos autos à peça 133.
135.	Compulsando-se o Portal da Transparência constata-se, adicionalmente, que no presente exercício foi emitido empenho de R$36.829.030,69 em prol da transferência voluntária SIAFI 673873 (2022NE000087) , mitigando-se os riscos de paralisação dos serviços em função de insuficiência de dotação orçamentária. 
136.	No que tange às liberações financeiras, as informações do mencionado portal de dados também registram desbloqueios recentes de valores, contribuindo para a evolução física dos serviços, situação não observada em outros termos de compromisso pactuados pela União para a execução de obras de prevenção no âmbito da ação 8865 - Apoio à Execução de Projetos e Obras de Contenção de Encostas em Áreas Urbanas (Contenção de Encostas) Nacional.
CONCLUSÃO
137.	A presente instrução tem por finalidade avaliar as razões de justificativas apresentadas pelos dirigentes da Companhia de Desenvolvimento Urbano do Estado da Bahia (Conder) , Sr. Mauricio Mathias Rabêlo de Morais (Diretor de Habitação e Urbanização Integrada) e Sra. Adriana Luiza Monteiro Luz Pamponet (Superintendente) em razão da aprovação de termo de referência sem que o objeto estivesse adequadamente definido e com omissão das áreas das soluções que fundamentaram o valor orçado, propiciando que o referido edital fosse publicado e conduzido com ausência de elementos técnicos necessários e suficientes para caracterizar o objeto licitado.
138.	Além disso, a instrução abarcou a análise da manifestação da própria Conder e demais envolvidos na gestão do empreendimento: Caixa Econômica Federal e Consórcio Alto Risco (constituído pelas empresas CBS Construtora Baiana de Saneamento Ltda., MRM Construtora Ltda. e Geoconsult Engenharia e Consultoria Ltda ME) .
139.	As justificativas apresentadas pelos dirigentes da Conder foram no sentido que as ocorrências descritas não seriam irregulares, posto que o processo de RDC - Contratação Integrada poderia ser realizado sem definir, com precisão, os montantes das intervenções a serem realizadas. Porém, conforme análise efetuada nos parágrafos 40 a 77 supra, tal entendimento não prospera em face das disposições legais relacionadas à definição do objeto em sua dimensão quantitativa. 
140.	As ações e omissões praticadas pelos dirigentes podem ter contribuído para a baixa adesão de interessados à licitação RDC 001/2019, tendo em vista as incertezas relacionadas ao objeto. A não disponibilização das informações das áreas das encostas também constitui risco de tratamento não isonômico entre possíveis concorrentes, caso a informação seja disponibilizada de forma assimétrica, ainda que não se tenha comprovado essa ocorrência nos atos fiscalizados. 
141.	Assim, conforme avaliado no exame técnico acima, as irregularidades imputadas aos responsáveis não restaram devidamente justificadas. Diante disso, o Tribunal poderia aplicar-lhes a multa prevista no art. 58, inciso II, da Lei 8.443/92. Todavia, ponderou-se que tal providência, a juízo do órgão julgador, poderia ser excepcionalmente relevada, considerando o avanço físico do empreendimento quando comparado com outros instrumentos fiscalizados por esta Corte e a ausência de prejuízos ao erário decorrentes da impropriedade, a qual poderá ser combatida mediante a expedição de ciência à unidade jurisdicionada, nos termos da Resolução TCU n. 315/2020. 
142.	Além dessas audiências, em razão da falha na caracterização do objeto licitado, a equipe de auditoria considerou que deveriam ser promovidas as oitivas dos entes responsáveis pelo termo de compromisso, Conder, Caixa e Consórcio Alto Risco, com vista a se manifestarem a respeito de possível determinação por parte do Tribunal com o objetivo de corrigir os atos inquinados. As oitivas efetuadas visaram colher dessas entidades eventuais consequências práticas da formalização de termos aditivos aos contratos decorrentes do edital do RDC 001/2019 (Contratos 052/2019, 053/2019 e 054/2019) , de forma que restasse definido, claramente, o objeto contratado pela Administração Pública.
143.	Todavia, com o decorrer do tempo, observa-se que os mencionados ajustes avançaram em termos de execução física, sendo procedidas, pelo particular contratado, compensações das ações executadas com áreas inferiores em determinadas localidades com outras intervenções, de modo que o montante global definido inicialmente para os lotes 1, 2 e 3 foram respeitados. A CEF, na qualidade de mandatária da União e em observância às diretrizes estabelecidas pelo Acórdão 622/2018-TCU-Plenário, da relatoria do Ministro-Substituto Augusto Sherman, deveria proceder ainda à ratificação do quanto executado com vistas a aferir a aderência das intervenções às metas aprovadas no âmbito do termo de compromisso.
144.	A respeito da atuação da entidade federal, importante destacar também que a análise da sua manifestação sinaliza para oportunidade de esclarecimento em relação a sua forma de atuação, notadamente no que diz respeito à etapa de Verificação do Resultado do Processo Licitatório (VRPL) , momento em que lhe cabe atestar que o ajuste celebrado pela compromissária se alinha com os termos do repasse aprovado. No caso concreto, essa análise se limitou à avaliação do valor global das intervenções, sem crítica a respeito da definição clara da contraprestação do particular no objeto contratual, fragilizando os resultados buscados com o procedimento.  
145.	Por fim, a Secretaria de Orçamento Federal da Secretaria Especial de Fazenda do Ministério da Economia também foi ouvida em relação ao achado relacionado à insuficiência de recursos para pagamento das despesas contratadas no exercício de 2021. Conforme exposto, com o reforço do empenho no âmbito do termo de compromisso, o achado restou mitigado. 
PROPOSTA DE ENCAMINHAMENTO
146.	Ante o exposto, submetem-se os autos à consideração superior, propondo:
	a) rejeitar as razões de justificativas apresentadas pelos responsáveis Mauricio Mathias Rabelo de Morais e Adriana Luiza Monteiro Luz Pamponet mas, excepcionalmente, em razão da ausência de prejuízo ao erário decorrente da impropriedade, da evolução física do Termo de Compromisso 0402.322-91/2012 (Siafi 673873) e da conduta proativa dos gestores para mitigar os efeitos da falha, deixar de aplicar-lhes a multa prevista no art. 58, II, da Lei 8.443/1992;
	b) com fulcro no art. 9º, inciso I, da Resolução-TCU 315, de 2020, dar ciência à Companhia de Desenvolvimento Urbano do Estado da Bahia (Conder) , que a licitação e contratação de obras e serviços de engenharia sem a definição clara e precisa do objeto, tal qual identificado nos contratos administrativos 52/19, 53/19 e 54/19, custeados com recursos do Termo de Compromisso 0402.322-91/2012 (Siafi 673873) , caracteriza infração ao art. 5º da Lei n. 12.462/2011 e ao art. 74, caput, §§ 1º e 3º, do Decreto 7.581/2011;
	c) com fulcro no art. 9º, inciso I, da Resolução-TCU 315, de 2020, dar ciência à Caixa Econômica Federal, que a licitação e contratação de obras e serviços de engenharia sem a definição clara e precisa do objeto, tal qual identificado nos contratos administrativos 52/19, 53/19 e 54/19, custeados com recursos do Termo de Compromisso 0402.322-91/2012 (SIAFI 673873) , caracteriza infração ao art. 5º da Lei n. 12.462/2011 e ao art. 74, caput, §§ 1º e 3º, do Decreto 7.581/2011 e que, nos termos do Contrato de Prestação de Serviços n. 17/2012, firmado com o então Ministério das Cidades, a verificação da planilha de custos do licitante vencedor enseja a análise do escopo do objeto licitado e pactuado, de modo a possibilitar a avaliação da sua aderência ao quanto aprovado nas etapas anteriores de análise do financiamento, nos termos da cláusula segunda, inciso II, item 5;  
d) com fulcro no art. 169, III, do Regimento Interno TCU, o arquivamento dos autos após as providências acima."
É o relatório.

Paulo Cesar Nogueira Fernandes, representando Companhia de Desenvolvimento Urbano do Estado da Bahia; Daniel Garzedin Almeida (OAB-BA 34032), representando Consorcio Encostas Alto Risco; Daniel Garzedin Almeida (OAB-BA 34032), representando Cbs - Construtora Bahiana de Saneamento Ltda.

Não atuou.

AUDITORIA. FISCOBRAS 2021. MINISTÉRIO DE DESENVOLVIMENTO REGIONAL (MDR). ENCOSTAS EM ÁREAS DE ALTO RISCO NO MUNICÍPIO DE SALVADOR. AUDIÊNCIAS E OITIVAS. REJEIÇÃO DAS RAZÕES DE JUSTIFICATIVAS. SEM APLICAÇÃO DE MULTA EM RAZÃO DA AUSÊNCIA DE PREJUÍZO AO ERÁRIO DECORRENTE DA IMPROPRIEDADE, DA EVOLUÇÃO FÍSICA DO TERMO DE COMPROMISSO 0402.322-91/2012 (SIAFI 673873) E DA CONDUTA PROATIVA DOS GESTORES PARA MITIGAR OS EFEITOS DA FALHA. CIÊNCIA.

RELATÓRIO DE AUDITORIA (RA)

Secretaria de Fiscalização de Infraestrutura Urbana (SeinfraUrb).

Em exame auditoria de conformidade realizada no âmbito do Fiscobras 2021, com o objetivo fiscalizar a conformidade dos atos administrativos relacionados ao Termo de Compromisso 0402.322-91/2012, execução de obras de contenção de encostas em áreas de alto risco no Município de Salvador, com o fim de avaliar a efetividade na redução da população exposta à área de riscos.
O escopo da presente auditoria compreende a fiscalização de seis contratos decorrentes de quatro licitações, conforme dados resumidos na tabela abaixo:
  Tabela 1 - Certames licitatórios realizados em 2019-2020 decorrentes do TC 0402.322-91/2012
	Licitação
	Grupo/Lote
	Objeto
	Contrato
	Contratado
	Preço contratado

	RDC Presencial 001/2019
	Grupo 4A - Lote I
	10 encostas
	CT 054/19
	Consórcio CBS, MRM e Geoconsult
	R$ 7.568.397,02

		Grupo 4A - Lote II
	07 encostas
	CT 053/19
	Consórcio CBS, MRM e Geoconsult
	R$ 7.271.270,57

		Grupo 4A - Lote III
	02 encostas
	CT 052/19
	Consórcio CBS, MRM e Geoconsult
	R$ 2.123.669,97

	Concorrência Pública 007/2019
	Grupo 3A - Lote III
	04 encostas
	CT 066/19
	PJ Construções e Terraplanagem Ltda.
	R$ 14.111.870,10

	RDC Presencial 008/2020
	Grupo 3A - Lote I
	Fracassada

		Grupo 3A - Lote II
	07 encostas
	CT 038/20
	Consórcio Concreta-Iedes
	R$ 13.505.285,42

	RDC Presencial 009/2020 - 
	Grupo 3A - Lote I
	08 encostas
	CT 055/20
	Consórcio CBS, MRM e Geoconsult
	R$ 15.746.370,30

	Total
		38
			R$ 60.326.863,38

Fonte: Conder
A equipe da Secretaria de Fiscalização de Infraestrutura Urbana (SeinfraUrbana) apontou os seguintes achados de auditoria (peça 43) :
o edital do RDC 001/2019 não contemplou elementos técnicos suficientes para caracterizar o objeto licitado; e
risco de insuficiência de recursos para pagamento das despesas contratadas no exercício de 2021.
Com relação ao primeiro achado, a SeinfraUrbana verificou que o edital do RDC 001/2019 não contemplou elementos necessários e suficientes, com nível de precisão adequado, para caracterizar as áreas de intervenção, contrariando o art. 9º, § 2º, inciso I, da Lei 12.462, de 4 de agosto de 2011, c/c art. 74, caput, do Decreto 7.581, de 11 de outubro de 2011, com risco de ausência de correlação entre os objetos licitados/contratados com os executados/medidos.
Em vista disso, foi realizada a oitiva da Caixa Econômica Federal, da Conder e do Consórcio Encostas Alto Risco, bem como a audiência dos Srs. Mauricio Mathias Rabêlo de Morais (Diretor de Habitação e Urbanização Integrada - Dihab/Conder) e Adriana Luiza Monteiro Luz Pamponet (Superintendente - Dihab/Conder) .
Além disso, também foram realizadas as oitivas da Conder e da Caixa Econômica Federal acerca das consequências práticas da implementação de eventual determinação visando formalização de aditivos para melhor caracterizar o objeto nos contratos decorrentes do Edital RDC 001/2019.
Quanto ao segundo achado de auditoria, a equipe de fiscalização apurou que de acordo com o cronograma financeiro para execução das obras, no exercício de 2021, estavam previstos pagamentos da ordem de R$ 29.251.172,05, conforme Nota Técnica Conder. Porém, a dotação de recursos previstos para ser alocado no objeto do termo de compromisso estava limitada ao montante de R$ 14.003.976,00.
Com relação a esse ponto foi realizada a oitiva da da Secretaria de Orçamento Federal a respeito da insuficiência de recursos orçamentários para fazer frente aos gastos programados no Termo de Compromisso 0402.322-91/2012 no exercício de 2021.
Feito esse breve resumo da situação dos autos, passo a decidir.
II
I - falha na caracterização do objeto licitado
I.1 - das audiências
Relativamente à falha na caracterização do objeto licitado, o diretor e a superintendente da Conder foram ouvidos em audiência em razão da seguinte situação descrita no despacho de peça 46:
 (.....) na qualidade de responsáveis pela aprovação do termo de referência do Edital RDC 001/2019, para que, no prazo de quinze dias, apresentem razões de justificativa por aprovarem o termo de referência sem que o objeto estivesse adequadamente definido e com omissão dos quantitativos que fundamentaram o valor orçado, propiciando que o referido edital fosse publicado e conduzido com ausência de elementos técnicos necessários e suficientes para caracterizar o objeto licitado, em afronta ao art. 9º, § 2º, inciso I, da Lei 12.462/2011, c/c art. 74, caput, do Decreto 7.581/2011, o que pode estar ocasionando ausência de correlação entre os objetos licitados/contratados com os executados/medidos;
As justificativas apresentadas pelos dirigentes da Conder foram no sentido que as ocorrências descritas não seriam irregulares, posto que o processo de RDC - Contratação Integrada poderia ser realizado sem definir, com precisão, os montantes das intervenções a serem realizadas.
Em seu exame, a SeinfraUrbana considerou que tal entendimento não merece prosperar em face das disposições legais relacionadas à definição do objeto em sua dimensão quantitativa. Assim, concluiu que as irregularidades imputadas aos responsáveis não restaram devidamente justificadas. Contudo, ponderou que a aplicação de sanção aos gestores poderia ser excepcionalmente relevada, considerando o avanço físico do empreendimento quando comparado com outros instrumentos fiscalizados por esta Corte e a ausência de prejuízos ao erário decorrentes da falha. Nesse sentido a unidade técnica propôs a expedição de ciência à unidade jurisdicionada.
Concordo com a análise realizada pela SeinfraUrbana, a qual acolho como razões de decidir.  
Observo que no edital do RDC 001/2019 não restou bem definida a medida da área de intervenção (encosta) e a respectiva solução de engenharia (tipo de contenção) , visto que no orçamento e no anteprojeto constantes do termo de referência não constaram os quantitativos (delimitação da área) das soluções de contenções. No orçamento da licitação foi informado apenas o valor total das intervenções, sem detalhar o tipo de solução e o respectivo quantitativo. Da mesma forma, no anteprojeto foi apresentado apenas memorial descritivo que não quantificava a área das intervenções, bem como croqui com hachuras no possível local de intervenção, mas sem apresentar qualquer definição da área quantificada.
Conforme se extrai das disposições da Lei 12.462/2011, em especial o art. 5º, bem como do art. 74 do Decreto 7.581/2011, que regulamenta a Lei do RDC, o anteprojeto, ainda que contenha informações menos detalhadas do que o projeto básico, deve permitir a caracterização do objeto licitado, a visão global dos investimentos, o conhecimento da estética do objeto e possuir como requisito intrínseco nível de precisão que permita a comparação objetiva das propostas oferecidas pelas licitantes, sob pena de frustração a princípios básicos das contratações, em especial do julgamento objetivo e da isonomia.
A caracterização do objeto contratado em sua dimensão quantitativa é essencial para balizar o orçamento da licitação, assim como as propostas dos possíveis licitantes. Não se trata de definição prévia do método construtivo (escavação manual ou mecânica, bota fora a cinco, dez, quinze ou cem quilômetros do local, quantidade de andaimes, concreto confeccionado na obra ou em concreteira, lançamento manual ou com bomba, etc.) ou mesmo dos quantitativos de serviços/materiais envolvidos nas etapas intermediárias (kg de aço, sacos de cimento, volume de areia, horas de bombeamento, etc.) , mas sim da definição da dimensão do objeto a ser contratado.
Nesse sentido, vale destacar que a clara distinção entre os quantitativos dos "serviços acessórios" e as dimensões do objeto pactuado já havia sido explicitada por esta Corte no bojo do Acórdão 622/2018-TCU-Plenário, de minha relatoria, que cuidou da apreciação de auditoria realizada por este Tribunal no termo de compromisso 0402.322-91/2012 e que teve como objeto os primeiros certames patrocinados pela Conder no âmbito do referido instrumento de transferência voluntária (TC Processo 008.557/2016-0) . Naquela ocasião, a Conder utilizou o mesmo argumento apresentado pelos ora responsáveis nestes autos, de que na contratação integrada, a elaboração dos projetos básico e executivo é atribuição da empresa contratada e que haveria impossibilidade de definição das áreas das intervenções com base nos anteprojetos para tentar justificar a medição de áreas de contenção não executadas, sendo esclarecido que:
171. A esse respeito, observa-se que, de fato, no RDC não há preocupação quanto aos quantitativos de serviços executados para a consecução do objeto, dado que, a matriz de risco transfere para o contratado eventuais divergência nos parâmetros estipulados pelo anteprojeto, consoante ocorreu no caso em análise (matriz de riscos peça 77; p. 05) .
172. Entretanto, não há que se confundir quantitativos dos serviços (ou até mesmo a natureza dos serviços) necessários à execução do objeto contratado com as quantidades do objeto propriamente dito. Se a contratação envolve um edifício com 10.000 metros quadrados de área construída, faz-se necessário garantir a entrega do quanto contratado. Se o objeto menciona a implantação de rodovia com extensão de 50 quilômetros, deve-se liquidar a extensão ajustada. Se é desejado um estádio com 80 mil assentos, deve ser entregue a capacidade avençada.
173. No caso das obras de contenção do RDC nº 03/2013 aplica-se o mesmo entendimento, sob pena de se desconhecer o conteúdo contratado com o particular, ensejando ofensa a princípios básicos da administração pública (legalidade, moralidade, impessoalidade e outros) . (grifei) 
Ademais, a unidade técnica verificou que já havia procedido o levantamento das áreas inerentes às contenções do RDC 001/2019 para fins de aprovação e liberação dos valores no âmbito da Caixa Econômica Federal, nos termos informados pela entidade financeira em sua manifestação (peça 79) . A figura abaixo, extraída do anexo disponibilizado pela CEF (peça 90) , ilustra a situação:

Figura 1: Detalhamento de custos remetido pela Conder à CEF
Conforme apurou a SeinfraUrbana, tal fato demonstra que não há uma impossibilidade de estimativa dessas áreas a partir do anteprojeto, como informam os responsáveis em sua peça de defesa, assim como indica que a companhia estadual dispunha da informação quando da realização do certame, mas, por motivos não esclarecidos nas manifestações trazidas aos autos, optou por manter a informação oculta aos participantes do RDC 001/2019, causando possível incerteza quanto à extensão do objeto licitado.
Também não merece prosperar a alegação dos dirigentes da Conder de que apenas com as informações contidas no edital e anteprojeto os licitantes conseguiriam as informações necessárias e suficientes para produzir um orçamento adequado para ofertar uma proposta de preço. As evidências colacionadas no processo de fiscalização dizem o contrário. No edital não restou bem definida a medida da área de intervenção (encosta) , visto que no orçamento e no anteprojeto constantes do termo de referência não constou estimativa das dimensões inerentes ao objeto contratado. No orçamento (peça 14) foi informado apenas o valor financeiro total das intervenções, sem detalhar o tipo de solução e a dimensão. Da mesma forma, no anteprojeto foi apresentado apenas memorial descritivo (peça 17) que não indicava as áreas das intervenções, bem como croqui com hachuras nos possíveis locais das obras, mas sem apresentar qualquer definição relacionada à extensão da intervenção a ser executada pelo particular.
Dessa forma, resta claro que esta indefinição do objeto na sua dimensão quantitativa tem o condão de prejudicar os possíveis licitantes quanto à elaboração dos contornos de suas propostas comerciais, com a possibilidade de elevar o fator de risco dessas propostas.
Ademais, a lacuna nessa definição também tem o potencial de fragilizar a participação de empresas/consórcios que, em tese, teriam capacidade de participar do certame, prejudicando a competitividade da disputa, como se verificou no caso em apreço. 
Conforme descrito no Apêndice E do Relatório de Auditoria (peça 43, p. 29-30) , apenas o Consórcio vencedor chegou a oferecer proposta de preços, o que demonstra o baixo afluxo de interessados nas obras licitadas do RDC Presencial 001/2019.
Assim, consoante a análise da unidade técnica, entendo que as razões de justificativas apresentadas pelos Srs. Mauricio Mathias Rabêlo de Morais (Diretor de Habitação e Urbanização Integrada - Dihab/Conder) e Adriana Luiza Monteiro Luz Pamponet (Superintendente - Dihab/Conder) , na qualidade de responsáveis pela aprovação do termo de referência do Edital RDC 001/2019, não devem ser acolhidas.
Contudo, conforme ressaltou a SeinfraUrbana, com o decorrer do tempo, observa-se que os mencionados ajustes avançaram em termos de execução física, sendo procedidas, pelo particular contratado, compensações das ações executadas com áreas inferiores em determinadas localidades com outras intervenções, de modo que o montante global definido inicialmente para os lotes 1, 2 e 3 foram respeitados.
Assim, verifica-se que apesar da irregularidade inicialmente identificada pela equipe de auditoria, no caso concreto, essa falha não resultou em prejuízo ao erário. 
Soma-se a essa constatação o fato de a execução das obras de contenção de encostas objeto do termo de compromisso 0402.322-91/2012 apresentarem evolução física superior à de outras transferências voluntárias similares no âmbito da Política Nacional de Proteção e Defesa Civil (PNPDEC) , consoante verificado em fiscalizações realizadas desde 2019 pela SeinfraUrbana.
Conforme bem destacado pela unidade técnica, certamente, a atuação deste Corte no âmbito do termo de compromisso 0402.322-91/2012, com fiscalizações realizadas desde 2016, vem contribuindo de alguma forma com esse resultado, mitigando-se os riscos de elevação do número de obras inacabadas, especialmente no âmbito de política pública de extrema relevância para a população residente em áreas de risco alto e muito alto.
Desse modo, em que pese o não esclarecimento do achado de auditoria que motivou as audiências dos responsáveis, excepcionalmente diante dos fatos mencionados acima, concordo com a SeinfraUrbana a respeito da não aplicação da multa legal aos gestores da Conder, sendo suficiente, neste caso, cientificar o órgão estadual acerca da falha identificada.
I.2 - das oitivas
Além das audiências dos dirigentes da Conder em razão da falha na caracterização do objeto licitado, também foram promovidas as oitivas dos entes responsáveis pelo termo de compromisso, Conder, Caixa e Consórcio Alto Risco, em relação a esse apontamento de auditoria, com vista a se manifestarem a respeito de possível determinação por parte do Tribunal com o objetivo de corrigir os atos inquinados. As oitivas efetuadas visaram colher dessas entidades eventuais consequências práticas da formalização de termos aditivos aos contratos decorrentes do edital do RDC 001/2019 (Contratos 052/2019, 053/2019 e 054/2019) , de forma que restasse definido, claramente, o objeto contratado pela Administração Pública.
A SeinfraUrbana concluiu que os argumentos apresentados pela Conder, pela Caixa e pelo consórcio executor não esclareceram a irregularidade delineada na ausência de definição clara do objeto contratual, analisada de forma mais detalhada no item anterior desta proposta de deliberação.
No entanto, a unidade técnica considerou que, apesar dessa falha inicial, com o decorrer do tempo, foram pactuados ajustes em que o particular contratado procedeu compensações das ações executadas com áreas inferiores em determinadas localidades com outras intervenções, de modo que o montante global definido de área estimada inicialmente para os lotes 1, 2 e 3 foram respeitados.
Em vista disso, a SeinfraUrbana propõe dar ciência à Conder e à Caixa da irregularidade apurada.
Concordo com a proposta alvitrada pela unidade técnica em relação a esse ponto.
Conforme analisado alhures, resta evidente que mesmo na modalidade RDC Contratação Integrada a definição do objeto a ser licitado deve ser clara e precisa, sob pena de prejuízo aos possíveis licitantes, decorrente da ausência de parâmetros para elaboração de uma proposta adequada.
Tendo em vista as incertezas com relação às consequências práticas da falha verificada, bem como o estágio avançado das obras, considero ser suficiente cientificar a Conder e a Caixa Econômica Federal acerca da falha verificada, de forma a reorientar a atuação administrativa desse jurisdicionado, nos termos do 9º Resolução-TCU 315/2020.
Outro ponto analisado pela unidade técnica diz respeito à atuação da Caixa na qualidade mandatária da União. Conforme apurado, o contrato de prestação de serviços pactuado com a União estipula a atribuição relacionada à verificação dos documentos do processo licitatório, "exclusivamente quanto à publicidade, à planilha de custos do licitante vencedor e sua compatibilidade com os custos aprovados pela CONTRATADA".
Assim, na condição de mandatária e em observância às diretrizes estabelecidas pelo Acórdão 622/2018-TCU-Plenário, de minha relatoria, a Caixa deveria proceder à ratificação do quanto executado com vistas a aferir a aderência das intervenções às metas aprovadas no âmbito do termo de compromisso.
No caso concreto, a SeinfraUrbana verificou que a análise da Caixa se limitou à avaliação do valor global das intervenções, sem crítica a respeito da definição clara da contraprestação do particular no objeto contratual, fragilizando os resultados buscados com a análise da sua manifestação.
Concordo com SeinfraUrbana no sentido de que, na condição de mandatária, caberia à Caixa atestar se a planilha contratada submetida à sua verificação contém informações concernentes às áreas das encostas, tal qual aprovado anteriormente pela entidade. Isso porque, se a sua atuação tem por objetivo validar os preços do licitante vencedor frente àqueles outrora aprovados, é certo que essa análise perpassa, obrigatoriamente, pela crítica ao escopo ajustado entre Conder e o particular.
De outro modo, a atuação da entidade financeira constituiria formalidade desprovida de valor agregado, pois a análise da compatibilidade do valor global por si só não atesta que o objeto foi contratado respeitando as premissas aprovadas inicialmente pela Caixa. Basta que a quantidade contratada esteja inferior à aprovada pela instituição financeira, ainda que mantido o valor global, para a ocorrência de sobrepreço no objeto, risco que se busca mitigar com a etapa de Verificação do Resultado do Processo Licitatório (VRPL) , momento em que lhe cabe atestar que o ajuste celebrado pela compromissária se alinha com os termos do repasse aprovado.
Nesse sentido, em sintonia com a unidade técnica, considero que se deva cientificar a Caixa acerca da impropriedade, com vistas a aperfeiçoar a sua forma de atuação e fortalecer o controle primário dos atos administrativos no âmbito do termo de compromisso 0402.322-91/2012 e de outras sob sua responsabilidade.
II -insuficiência de recursos para pagamento das despesas contratadas no exercício de 2021
A Secretaria de Orçamento Federal (SOF) foi instada a se pronunciar em razão da seguinte situação descrita no despacho de peça 46:
 (.....) manifestar-se a respeito da carência de recursos destinados à rubrica programática 2218 8865 (Apoio de Execução de Projetos e Obras de Contenção de Encostas em áreas Urbanas) , em que pese o pedido de Suplementação Especial 8865 Sedec/MDR, e ainda considerando a relevância do programa na execução das obras para preservação de vidas, com riscos de prejuízo ao cronograma físico do Termo de Compromisso 0402.322-91/2012 (execução de obras de contenção de encostas em áreas de alto risco no Município de Salvador) (SIAFI 673873) no exercício de 2021;
Em sua manifestação a SOF esclareceu que o montante inicialmente empenhado de R$ 29.336.515,00 foi acrescido nas dotações do MDR em data posterior ao levantamento realizado pela auditoria do TCU, atendendo à necessidade de complemento orçamentário apontado pelo Tribunal.
Em pesquisa ao Portal da Transparência, a SeinfraUrbana constatou que, além do montante de R$ 29.336.515,00 destinados a projetos e obras de contenção de encostas, foi emitido, adicionalmente, empenho de R$36.829.030,69 em prol da transferência voluntária SIAFI 673873 (2022NE000087) , mitigando-se os riscos de paralisação dos serviços em função de insuficiência de dotação orçamentária.
Dessa maneira, com a confirmação do reforço do empenho no âmbito do termo de compromisso e em concordância com a análise da SeinfraUrbana, considero que esse apontamento restou esclarecido pela SOF, de modo que a manifestação acerca desse ponto pode ser acatada por este Tribunal.
Ante o exposto, manifesto-me por que o Tribunal aprove o acórdão que ora submeto à deliberação deste Colegiado.
	
TCU, Sala das Sessões, em 13 de dezembro de 2022.
AUGUSTO SHERMAN CAVALCANTI 
Relator